臺灣高等法院刑事判決　　　　　　　　99年度上易字第2486號
上　訴　人　臺灣板橋地方法院檢察署檢察官
被　　　告　徐立齊
　　　　　　陳中昱
　　　　　　喬丹起訴書誤載.
　　　　　　廖偉智
　　　　　　蕭翔文
　　　　　　寇景翔
　　　　　　王浩任原名：王孝.
　　　　　　陳育藤原名：陳世.
　　　　　　范濟國
　　　　　　吳憲銘
　　　　　　謝進煌
　　　　　　健宏　起訴書誤.
　　　　　　陳岱義
上　一　人
選任辯護人　林啟瑩律師
上列上訴人因被告等重利案件，不服臺灣板橋地方法院96年度易
字第1275號，中華民國99年5 月20日所為之第一審判決（起訴案
號：臺灣板橋地方法院檢察署96年度偵字第0498號、第8647號）
，提起上訴，本院判決如下：
    主  文
上訴駁回。
    理  由
一、本案經本院審理結果，認第一審判決對被告徐立齊、陳中昱
    、喬丹、廖偉智、蕭翔文、寇景翔、王浩任、陳育藤、范
    濟國、吳憲銘、謝進煌、健宏、陳岱義等人為無罪之諭知
    ，其認事用法及證據取捨，核無不當，應予維持，並引用第
    一審判決書記載之證據及理由（如附件一）。
二、檢察官上訴意旨指摘原判決不當（詳如附件二）。
三、本院之認定：
（一）按刑法第344 條重利罪成立之要件為：(一)乘人急迫、輕率
      或無經驗，貸以金錢或其他物品，(二)取得與原本顯不相當
      之重利。在第一條件，係指明知他人出於急迫、輕率或無
      經驗，而利用機會故為貸與，在第二條件，係指就原本利
      率、時期核算及參酌當地之經濟狀況，較之一般債務之利
      息，顯有特殊之超額者而言。此項犯罪，須對於特定人為
      之，始能成立（最高法院27年上字第520 號判例、司法院
      解字第3029號解釋同此意旨）。惟，本案至多可認被告陳
      中昱、蕭翔文、廖偉智、喬丹、范濟國、寇景翔、陳宥
      兌、王浩任、陳育藤等人先個別向金融機構貸款，再將所
      得之金額交由被告徐立齊運用，並約定由被告徐立齊為其
      等負責按時清償交予被告徐立齊運用之貸款的本金、利息
      與放貸之金融機構，被告徐立齊並簽立本票、借據、入股
      協議書等與上開同案被告陳中昱、蕭翔文、廖偉智、喬
      丹、范濟國、寇景翔、陳宥兌、王浩任、陳育藤等人，而
      被告徐立齊、謝進煌、健宏、陳岱義，有共同從事放貸
      與不特定人之行為，及被告吳憲銘於立達國際股份有限公
      司擔任會計等情事，然上開事實尚無從遽認被告徐立齊、
      健宏、謝進煌、陳岱義，共同從事放貸與不特定人時，
      該等放貸行為係乘他人急迫、輕率或無經驗貸以金錢或其
      他物品，併取得與原本顯不相當之重利等事實，原判決已
      於理由中詳予敘明。
（二）檢察官上訴意旨雖以被告喬丹、蕭翔文於95年5月6日20
      時10分，所持0000000000號、0000000000號行動電話通訊
      譯文內容，參以被告喬丹、徐立齊、謝進煌等人於偵查
      中之自白推論另有未扣案已銷毀之本票及借據確曾存在於
      被告徐立齊之住處，可資證明被告等確有乘人急迫、輕率
      或無經驗，貸以金錢或其他物品，取得與原本顯不相當之
      重利之犯行云云。然查，上訴意旨所指系爭本票及借據既
      未扣案，是否確曾存在已非無疑，此部分檢察官之舉證顯
      然不足；縱令系爭本票及借據確曾存在於被告徐立齊之住
      處，該等本票及借據所載之內容，究屬如何？是否可依該
      等本票及借據所載之內容，確認被告等確有乘人急迫、輕
      率或無經驗，貸以金錢或其他物品，取得與原本顯不相當
      之重利之犯行？亦有可議。又檢察官上訴意旨另稱：依告
      徐立齊於偵查中提出之灰色筆記本所載之內容，核與被告
      徐立齊等人之自白相符云云。惟檢察官固依被告徐立齊於
      偵查中之95年6 月22日庭期中提出上開載有借款人資料之
      筆記本上所載借款人資料併職權查詢戶籍資料過濾後而予
      傳訊，其中，僅有該等筆記本上所載之借款人即證人邱秋
      燕於偵查中到庭證述其有向人借款支付利息之事（然依證
      人邱秋燕所述，其並非向受僱於被告徐立齊之助理即被告
      吳憲銘、陳岱義借款，實亦難遽認被告徐立齊即為放款與
      邱秋燕並收取重利之人，尚難以逕認被告徐立齊等即係放
      貸現金與邱秋燕，併取得與原本顯不相當利息之人），而
      原審檢視被告徐立齊於偵查中之95年6 月22日庭期中提出
      載有借款人資料之筆記本中所載人名，乃依職權查詢與該
      等人名相同者之口卡片資料提示與被告徐立齊辨識，經被
      告徐立齊於原審審理中當庭指認本院卷附口卡片上經其圈
      選之陳育漢、吳慧玲、周玲玲、史家順、陳石井，極有可
      能係屬向之借款之人，原審遂予傳喚，然其中，除吳慧玲
      到庭證述其未曾向地下錢莊借錢等語在卷外，其餘陳育漢
      等人均未到庭，是亦查無其他證據可資審認被告徐立齊放
      貸現金與特定人時，係取得與原本顯不相當重利之事證，
      故本件尚無被害人出面指陳，堪以認定，揆諸前揭說明，
      檢察官若無法舉證證明，被告等確實乘人急迫、輕率或無
      經驗，貸以金錢或其他物品予特定人，並取得與原本顯不
      相當之重利，本件自無從以刑法第344條重利罪規定相繩
      被告等人之理。至被告徐立齊於臺灣銀行天母分行之存款
      餘額，扣案帳冊、入股協議書、被告等人之相關銀行帳戶
      、存則交易明細表、被告陳中昱、蕭翔文、廖偉智、喬
      丹、范濟國等自95年4月26日起至95年6月24日止之通訊監
      察作業報告表、被告徐立齊提供之借款紀錄筆記本等件，
      經核亦難遽為被告等有何時乘人急迫、輕率或無經驗，貸
      以金錢或其他物品，並取得與原本顯不相當之重利之犯行
      。苟無確實之證據，基於「罪疑利益歸於被告」之原則，
      自應為被告等有利之認定。況刑事訴訟法第161 條已於91
      年2月8日修正公布，修正後同條第1 項規定：檢察官就被
      告犯罪事實，應負舉證責任，並指出證明之方法。因此，
      檢察官對於起訴之犯罪事實，應負提出證據及說服之實質
      舉證責任。倘其所提出之證據，不足為被告有罪之積極證
      明，或其闡明之證明方法，無從說服法官以形成被告有罪
      之心證，基於無罪推定之原則，自應為被告無罪判決之諭
      知（最高法院92年台上字第128街 號判例亦同此意旨）。
      檢察官既未提出其他證據證明被告等犯罪，僅就原審已指
      駁說明之理由再予爭執，難認已盡舉證責任，所述前揭諸
      情，仍屬臆測。
四、本件檢察官起訴書所列證據及卷內訴訟資料，已經原審及本
    院逐一論證，參互審酌，無從獲得有罪之心證，均如前述。
    檢察官上訴意旨，並未提出任何新事證，僅就原審採證及認
    事再為爭執，以檢察官所提出之證據尚難遽認被告被告徐立
    齊、陳中昱、喬丹、廖偉智、蕭翔文、寇景翔、王浩任、
    陳育藤、范濟國、吳憲銘、謝進煌、健宏、陳岱義等有何
    起訴意旨所指之重利罪之犯行，其上訴核無理由，應予駁回
    。
五、據上論斷，應依刑事訴訟法第368條、第373條，判決如主文
    。
本案經檢察官張熙懷到庭執行職務。
中    華    民    國    100    年    5    月    18    日
                  刑事第十四庭  審判長法  官  陳志洋
                                      法  官  梁耀鑌
                                      法  官  遲中慧
以上正本證明與原本無異。
不得上訴。
                                      書記官  陳韋杉
中    華    民    國   100    年    5     月    18    日
【附件一】：
臺灣板橋地方法院刑事判決              96年度易字第1275號
公  訴  人  臺灣板橋地方法院檢察署檢察官
被      告  徐立齊  男  30歲（民國○○年○月○○日生）
                    身分證統一編號：Ｚ000000000號
                    籍設臺北縣三重市○○路8號6樓（臺北縣
                      三重市戶政事務所）
                    居臺北縣三重市○○路○段144巷9號3樓
                    居桃園縣桃園市○○街156號8樓
                    居臺北市○○路○段220號1樓
            陳中昱  男  40歲（民國○○年○月○○日生）
                    身分證統一編號：Ｚ000000000號
                    住臺北縣蘆洲市○○街32巷21弄33號5樓
上  一  人
選任辯護人  周承武律師
被      告  喬丹（起訴書誤載為涂喬丹）
                    男  37歲（民國○○年○月○日生）
                    身分證統一編號：Ｚ000000000號
                    住桃園縣桃園市○○路42之1號
                    居臺北縣汐止市○○街83巷19號5樓
                    通信處：桃園下湖郵政90207號信箱
選任辯護人  張格明律師
被      告  廖偉智  男  41歲（民國○○年○月○○日生）
                    身分證統一編號：Ｚ000000000號
                    住臺中市○區○○里○ 鄰○○路209 之5
                    號
                    居桃園縣中壢市○○路慈光28村7 號3樓
            蕭翔文  男  38歲（民國○○年○月○日生）
                    身分證統一編號：Ｚ000000000號
                    住臺北縣板橋市○○路202巷6弄3之1號
                    居臺北縣板橋市○○街131之1號2樓
上二人共同
選任辯護人  吳雨學律師
被      告  寇景翔  男  31歲（民國○○年○月○日生）
                    身分證統一編號：Ｚ000000000號
                    住臺北縣中和市○○路106巷29之2號
                    通信處：湖南郵政90934附8號信箱
選任辯護人  張立業律師
            林輝豪律師
            趙昌平律師
被      告  黃瀚仕  男  32歲（民國○○年○月○日生）
                    身分證統一編號：Ｚ000000000號
                    住臺中市西屯區○○○街188號2樓
                    通信處：臺中新社郵政90779號信箱
選任辯護人  李大偉律師
            游鉦添律師
被      告  曾瑞豐  男  30歲（民國○○年○月○○日生）
                    身分證統一編號：Ｚ000000000號
                    住高雄市○○區○○路7號
                    通信處：高雄考潭郵政91068附200號信箱
選任辯護人  張人志律師
            黃仕翰律師
被      告  秦靖    男  31歲（民國○○年○月○○日生）
                    身分證統一編號：Ｚ000000000號
                    住屏東縣屏東市永安里永信5巷16號
                    通信處：高雄旗山郵政90763號信箱
選任辯護人  杜英達律師
            方文君律師
            范翔智律師
被      告  何永強  男  32歲（民國○○年○○月○日生）
                    身分證統一編號：Ｚ000000000號
                    住桃園縣蘆竹鄉○○路146之8號10樓
                    通信處：桃園大湳郵政90811號信箱
上二人共同
選任辯護人  范翔智律師
            杜英達律師
被      告  陳宥兌  男  31歲（民國○○年○月○○日生）
                    身分證統一編號：Ｚ000000000號
                    住臺北市○○○路○段100巷27弄10號3樓
                    通信處：臺中后里郵政90963附10號信箱
選任辯護人  賈育民律師
被      告  黃幹能  男  32歲（民國○○年○月○日生）
                    身分證統一編號：Ｚ000000000號
                    住屏東縣內埔鄉○○村○○鄰○○路157號
選任辯護人  黃仕翰律師
            張人志律師
被      告  王怡超  男  30歲（民國○○年○○月○○日生）
                    身分證統一編號：Ｚ000000000號
                    住臺南縣楠西鄉龜丹村5鄰龜丹62號
                    通信處：臺南那菝林郵政91070號信箱
選任辯護人  林永頌律師
            張兆恬律師
被      告  黃軒威  男  30歲（民國○○年○月○日生）
                    身分證統一編號：Ｚ000000000號
                    住臺北市○○區○○街81巷26號4樓
                    居臺北縣新店市○○路110巷27號1樓
選任辯護人  呂錦律師
被      告  萬耀鈞  男  30歲（民國○○年○月○日生）
                    身分證統一編號：Ｚ000000000號
                    住高雄市○○路1 巷2 弄4 號
                    居高雄市○○○路89號6 樓之5
                    通信處：新竹湖口郵政90979附32號信箱
選任辯護人  鄧國璽律師
被      告  王浩任（原名王孝鑫，民國94年3月18日更名）
                    男  33歲（民國○○年○月○○日生）
                    身分證統一編號：Ｚ000000000號
                    住臺北市○○區○○街210巷18弄2號5樓
選任辯護人  陳麗玢律師
被      告  陳育藤（原名陳世勳，民國96年9月3日更名）
                    男  27歲（民國○○年○月○○日生）
                    身分證統一編號：Ｚ000000000號
                    住桃園縣桃園市○○路○段324之1號3樓
                    居桃園縣桃園市○○路○段324號3樓之1
                    居桃園縣桃園市○○○街265號11樓之4
            許績銓  男  34歲（民國○○年○○月○○日生）
                    身分證統一編號：Ｚ000000000號
                    住金門縣金寧鄉○○村○○鄰○○○路151
                    號
上  一  人
選任辯護人  鄧國璽律師
被      告  范濟國  男  27歲（民國○○年○月○日生）
                    身分證統一編號：Ｚ000000000號
                    住臺中市北屯區○○○街160號4樓
                    居臺北縣林口鄉○○路601號1樓
選任辯護人  吳雨學律師
被      告  吳憲銘  男  27歲（民國○○年○月○日生）
                    身分證統一編號：Ｚ000000000號
                    住臺北縣新莊市○○街19巷2弄4之2號
                    居臺北縣樹林市○○街26之8號2樓
            謝進煌  男  30歲（民國○○年○月○○日生）
                    身分證統一編號：Ｚ000000000號
                    住新竹縣竹北市○○里○○鄰○○街486巷
                    13號4樓
                    居苗栗縣苗栗市福安里12鄰安泰47號
            健宏  （起訴書誤載為溫健宏）
                    男  30歲（民國○○年○○月○○日生）
                    身分證統一編號：Ｚ000000000號
                    住苗栗縣苗栗市嘉新里16鄰福樂5號
                    居新竹縣竹北市○○里○○鄰○○街486巷
                    13號4樓
            陳岱義  男  35歲（民國○○年○○月○○日生）
                    身分證統一編號：Ｚ000000000號
                    住臺北市○○區○○街151巷10號2樓
上  一  人
選任辯護人  林啟瑩律師
上列被告等因重利案件，經檢察官提起公訴（96年度偵字第498
、8647號），本院判決如下：
    主  文
徐立齊、陳中昱、蕭翔文、廖偉智、喬丹、范濟國、寇景翔、
秦靖、何永強、陳宥兌、王怡超、曾瑞豐、黃幹能、許績銓、黃
軒威、黃瀚仕、王浩任、陳育藤、萬耀鈞、吳憲銘、謝進煌、
健宏、陳岱義，均無罪。
    理  由
一、公訴意旨略以：被告陳中昱係國防部國防大學政戰學院政治
    作戰教育中心少校教官、被告蕭翔文係前陸軍後勤司令部少
    校監察官、被告廖偉智係陸軍司令部戰備訓練處少校體育官
    、被告喬丹係海軍151 艦隊中建艦少校輔導長、被告寇景
    翔係國防部國防大學政戰學院上尉研究生、被告黃瀚仕係陸
    軍航空第602 旅通用直升機營上尉保防官、被告曾瑞豐係陸
    軍金門防衛指揮部砲指部防空營營部上尉聯絡官、被告秦靖
    係國防部國防大學政戰學院上尉研究生、被告何永強係陸軍
    步兵119 旅旅部上尉保防官、被告陳宥兌係陸軍裝甲586 旅
    旅部上尉輔導長、被告王怡超係聯勤第四地區支援指揮部南
    部地區運輸大隊上尉政戰官、被告黃幹能係前金門防衛指揮
    部砲指部防空營2 連上尉連長、被告萬耀鈞係陸軍步兵119
    旅步1 營部3 連中尉輔導長、被告陳育藤（原名陳世勳）係
    陸軍六軍團中士、被告王浩任（原名王孝鑫）係前金門防衛
    指揮部砲指部防空營防3 連中尉排長、被告黃軒威係陸軍司
    令部勤務指揮部通資作業營通信作業連中尉輔導長、被告范
    濟國係陸軍裝甲訓練指揮部暨裝甲兵學校教育營營部連上士
    組長、被告許績銓係陸軍步兵119 旅砲兵營營部連二等士官
    長、被告徐立齊前係陳中昱軍中部屬、另被告吳憲銘、陳岱
    義、謝進煌、健宏等人均係徐立齊所經營之公司員工；被
    告徐立齊前係陳中昱軍中之部屬，於民國92年12月30日退役
    後，仍與在服役中之被告陳中昱時有往來，渠二人於93年間
    起共同謀議，基於賺取常業重利之犯意聯絡，由被告徐立齊
    於臺北縣土城市地區設立據點，以「立達公司」名義，在報
    紙刊登小額借款廣告之方式，並留下0000000000、00000000
    00、0000000000、0000000000、0000000000、0000000000、
    0000000000等門號之行動電話以供聯絡，經營俗稱「地下錢
    莊」之業務，以招徠需款濟急之人，乘借貸顧客之急迫，以
    每借貸現金之總額收取月息30分，以10天為1 期，並由貸與
    之金錢預扣1 期利息，而放貸現金予邱秋燕等不特定人，取
    得與原本顯不相當之利息，被告徐立齊並擔任上開「地下錢
    莊」之負責人，且僱用具共同犯意聯絡之被告吳憲銘擔任總
    務一職，職司資金進出管理及記帳等工作，另再僱用具犯意
    聯絡之被告陳岱義、被告謝進煌、被告健宏3 人負責與客
    戶接洽借款業務、收取放貸之本金、利息及催討借款、利息
    之工作，被告徐立齊、被告陳中昱為維持錢莊運作，由被告
    陳中昱於93年7 月間起陸續自軍中同袍中物色金主提供營運
    資金，以供「地下錢莊」經營運作，其方式為同意提供資金
    者，向國內金融機構辦理貸款，於取得貸款後全數交由被告
    徐立齊調度運用，作為「地下錢莊」放款之資金，再統一由
    被告徐立齊按月向上開貸款之金融機構攤還本息，而各資金
    提供者則依其貸款額度比例每月向被告徐立齊收取約百分之
    二利潤，並邀具犯意聯絡即知情之職業軍人即被告寇景翔、
    被告黃瀚仕、被告曾瑞豐、被告秦靖、被告何永強、被告陳
    宥兌、被告王怡超、被告黃幹能、被告黃軒威、被告萬耀鈞
    、被告王浩任、被告陳育藤、被告許績銓、被告范濟國等人
    向銀行貸款，嗣由被告陳中昱本人貸得新台幣（下同）461
    萬元、被告蕭翔文貸得貸得710 萬元、被告廖偉智貸得680
    萬元，被告喬丹貸得480 萬元，被告范濟國貸得104 萬元
    ；另被告陳中昱再透過軍中同袍被告范濟國、被告寇景翔尋
    覓其他現役軍人提供資金，並約定每一名提供資金者，由被
    告寇景翔自貸款額度中抽取百分之一佣金，除被告寇景翔本
    人向銀行貸得150 萬元外，經被告寇景翔引介之被告秦靖另
    貸得400 萬元、被告何永強貸得300 萬元、被告陳宥兌貸得
    140 萬元、被告王怡超貸得180 萬元；又被告范濟國引介之
    被告曾瑞豐貸得170 萬元；而被告徐立齊復自行覓得昔日軍
    中同袍被告黃幹能貸得300 萬元、被告許績銓（起訴書誤載
    為許績詮）貸得100 萬元、被告黃軒威貸得150 萬元、被告
    黃瀚仕（起訴書誤載為王翰仕）貸得260 萬元、被告王浩任
    貸得174 萬元之金額供其經營運作，以上開取得約4500萬元
    資金作為放貸現金予不特定人之金錢，以收取重利，嗣因被
    告徐立齊借出之款項呆帳過多未能收回，放貸資金產生缺口
    ，導致上開「地下錢莊」無法繼續經營，於95年1 月間結束
    營業，被告陳中昱等人不甘投資注入之資金虧損，而向被告
    徐立齊催討債務，被告徐立齊因債權人多方催討債務，於有
    偵查犯罪權限之機關尚未發覺犯罪之前，於95年3 月28日向
    本署自首，始查悉上情，因認被告等乃涉犯修正前刑法第34
    5 條之常業重利罪嫌等語。
二、然按犯罪事實應依證據認定之，無證據不得認定其犯罪事實
    ；又不能證明被告犯罪者，應諭知無罪之判決，刑事訴訟法
    第154 條第2 項、第301 條第1 項分別定有明文；次按所謂
    證據，係指足以認定被告確有犯罪行為之積極證據而言，該
    項證據自須適合於被告犯罪事實之認定，始得採為斷罪資料
    ，苟積極證據不足為不利於被告事實之認定時，即應為有利
    於被告之認定，更不必有何有利之證據（最高法院30年上字
    第816號判例要旨可資參照）。
三、本件公訴人認被告等涉犯常業重利罪嫌，係以被告徐立齊之
    自白、被告吳憲銘、被告健宏、被告謝進煌、被告陳岱義
    、被告廖偉智、被告曾瑞豐、被告何永強、被告王浩任、被
    告范濟國、被告王怡超、被告陳育藤、被告秦靖、被告喬
    丹、被告陳宥兌、被告許績銓、被告黃軒威、被告黃瀚仕、
    被告蕭翔文、被告寇景翔、被告陳中昱、被告黃幹能之供述
    ，證人邱秋燕證述，及入股協議書3 份、被告喬丹在玉山
    銀行0000000000000 號帳戶、台北國際商業銀行0000000000
    000 號帳戶、新竹國際商業銀行00000000000 號帳戶、安泰
    銀行00000000000000號帳戶、國泰世華銀行000000000000號
    帳戶、台新銀行00000000000000號帳戶之存摺交易明細表、
    被告陳中昱、被告廖偉智、被告蕭翔文、被告喬丹、被告
    范濟國自95年4 月26日起至95年6 月24日止之通訊監察作業
    報告表、被告徐立齊提供之借款紀錄筆記本2 本、扣案證物
    等為其主要依據；訊據被告徐立齊、被告陳岱義為認罪陳述
    ，其餘被告均堅詞否認有何常業重利犯行，辯解略如下述：
(一)、被告陳中昱辯稱：其於93年6 月28日以前即借款461 萬元
    與同案被告徐立齊，當時係因同案被告徐立齊懇求被告陳中
    昱以申辦信用貸款方式，貸得款項後交付同案被告徐立齊以
    為幫助，而被告陳中昱認為同案被告徐立齊願意在梨山與家
    人一起奮鬥，值得鼓勵，所以才同意上情，且斯時同案被告
    徐立齊尚未從事地下錢莊之事，同案被告吳憲銘、謝進煌、
    健宏、陳岱義四人亦尚未進入徐立齊之公司任職，故被告
    陳中昱借款與同案被告徐立齊之舉，完全與重利無涉，被
    告陳中昱於93年3 月12日貸予同案被告徐立齊20萬元，係因
    同案被告徐立齊向被告陳中昱說明用途是要買「茶苗」與肥
    料，用在茶園的種植和施肥，與重利無涉，被告陳中昱又
    於94年2 月份借款150 萬元予同案被告徐立齊，係因同案被
    告徐立齊找被告陳中昱說資金調度發生困難，被告陳中昱於
    是以信用卡預借現金方式，借給同案被告徐立齊150 萬元，
    同樣由同案被告徐立齊負責還本金和利息，此亦與重利無涉
    ，被告陳中昱另於95年2 月借與同案被告徐立齊2 百萬元
    ，乃因同案被告徐立齊復稱投資失利（茶園、咖啡廳、pub
    、藥廠、手機店、大陸視訊），把錢賠完了，又向地下錢莊
    借錢繳銀行的本金利息，而向被告陳中昱求助，被告陳中昱
    於是再透過家人於95年2 月間，以房屋借貸2 百萬元幫助同
    案被告徐立齊處理地下錢莊的欠款，此亦與重利無涉。
(二)、被告廖偉智、蕭翔文、范濟國辯稱：被告等係由軍中學長
    即同案被告陳中昱之介紹認識同案被告徐立齊，之後不久同
    案被告徐立齊即向同案被告陳中昱及被告等表示父母家住台
    中梨山，家中有耕作茶園，經營製茶之生意，因近年遭受颱
    風之苦，亟須資金重建茶園，同案被告徐立齊並表示希望將
    梨山茶打出名號，欲成立「立達公司」整合製茶行業行銷國
    外，故希望由被告等人之名義向銀行貸款將資金提供予伊，
    並言明每月應繳之本金及利息由伊負擔；被告蕭翔文及范
    濟國均有多次上山查看同案被告徐立齊位於台中梨山家中之
    茶園，亦有多項製茶成品及器具，且同案被告徐立齊一再表
    示有其父母位於台北市西門町及台北縣三重市之房地作為擔
    保足以清償借款，而被告等果願出名向銀行貸款交付同案被
    告徐立齊使用，則該等貸款後分期攤還之金額亦無需由被告
    等負責向銀行清償，被告等遂不疑有他，即辦理貸款後將資
    金交予同案被告徐立齊，供之作為經營發展茶園所需之用途
    ；被告等人因服務於軍中，平常無從了解同案被告徐立齊
    將向被告等借得之款項，是否確實用於投資其父母所經營之
    茶園用途上，直至94年中，被告等始聽說同案被告徐立齊將
    被告等所借之資金，用於投資賭場、手機等行業，嗣於94年
    11月間又接獲銀行通知被告等未正常繳清本息，遂立即請同
    案被告徐立齊出面說明並協商，並要求同案被告徐立齊應立
    即向銀行償清借款，雖同案被告徐立齊當時確已為被告等向
    銀行繳清部分款項，惟被告等當時仍任職於軍中，深怕與外
    界有借貸糾紛，造成軍中不良之聯想，進而影響在軍中之升
    遷與發展，是被告等當時實不敢對同案被告徐立齊採取太過
    激烈之要求或行動，然被告等並無與同案被告徐立齊共犯常
    業重利犯行。
(三)、被告喬丹辯稱：其並未與同案被告徐立齊共犯重利罪，
    僅有私人借貸關係，同案被告徐立齊雖指證被告喬丹事先
    知情錢莊放款之事而仍同意出借資金云云，然全非事實，且
    本案僅憑同案被告徐立齊之指證，並無其他同案被告指證被
    告喬丹有事先知悉或同意出借資金，作為放款之用途，況
    同案被告徐立齊曾經脅迫以自首方式，企圖賴債，足見同案
    被告徐立齊之動機並不單純，被告喬丹實為本案之被害人
    ，偵查卷附之通訊監察譯文內容關於「我們那些東西有沒
    有全部燒掉？」之言詞，係被告喬丹害怕被牽連而希望銷
    毀融資資料，並非指要銷毀借款人借款時所簽立之本票、借
    據等。
(四)、被告寇景翔辯稱：同案被告徐立齊皆是以投資茶園名義向
    他人募集資金，被告寇景翔於借錢予同案被告徐立齊時，根
    本不知道同案被告徐立齊係要經營地下錢莊，即被告寇景翔
    係因誤信同案被告徐立齊所稱欲投資經營其父南投縣仁愛鄉
    茶園之言論，方以個人名義向多家銀行信用貸款286 萬元交
    由同案被告徐立齊使用，同案被告徐立齊自現役軍人被告
    等處募得資金後，是否真有從事「地下錢莊」高利貸放款業
    務，殊值懷疑，通訊監察譯文不能證明被告寇景翔於借錢
    予同案被告徐立齊時，即知悉同案被告徐立齊是要從事地下
    錢莊放貸業務，被告寇景翔並無自同案被告徐立齊處獲有
    任何佣金或其他利益，同案被告徐立齊係以詐欺之手段誘
    使案外人王瑞昌出資，並欲藉由自首方式，使其他現役軍人
    被告等人淪為重利罪之共犯，藉以逃避現役軍人被告等債務
    之追討。
(五)、被告黃幹能辯稱：其係基於賺取借款利息之目的，借款予
    同案被告徐立齊，本案並無證據證明被告黃幹能明知該借款
    係用於重利行為，依無罪推定、罪疑惟輕之法理，自不得據
    以認定被告黃幹能涉有重利之事實，當初係同案被告徐立
    齊以其所有之房屋及簽立本票予被告黃幹能作為擔保，致使
    被告黃幹能主觀上認同案被告徐立齊確有償還借款320 萬元
    之能力，因而同意借款，被告黃幹能並無與同案被告徐立齊
    共同為常業重利犯行之犯意聯絡、行為分擔。
(六)、被告黃軒威辯稱：被告黃軒威借款與同案被告徐立齊時，
    不知道同案被告徐立齊事實上在經營地下錢莊，且本案依相
    關卷證及調查證據結果顯示，被告黃軒威與同案被告徐立齊
    之間，在本案中之金錢來往，客觀上乃遭同案被告徐立齊執
    以做為填補其應為其他職業軍人被告支付的貸款本息，被
    告黃軒威自始至終未參與地下錢莊之經營，僅止於把銀行信
    用貸款所得金錢交由同案被告徐立齊運用作為投資，檢察
    官所稱「每月匯款至被告黃軒威帳戶之事實」，事實上，所
    謂匯款是指同案被告徐立齊所代繳之貸款利息，並非被告黃
    軒威每月均自同案被告徐立齊處獲有紅利或報酬。
(七)、被告曾瑞豐辯稱：其係為賺取利息而提供資金與同案被告
    徐立齊，並未介入干涉同案被告徐立齊資金之運用，同案
    被告徐立齊就所自稱之投資項目，從未清楚告知，被告曾瑞
    豐固曾隱約聽聞投資之內容，但因認與自己無關，乃未詢問
    確認，因之對同案被告徐立齊究竟從事何種投資？如何經營
    ？實際上並不清楚，被告曾瑞豐並無基於重利目的而將金錢
    借予同案被告徐立齊之情，同案被告徐立齊曾先後提出其
    與父母所有之多筆房屋、茶園，表示其確有能清償借款，因
    而取信被告曾瑞豐同意借款，同案被告吳憲銘雖曾於偵查
    中略稱每月需匯錢給被告曾瑞豐，但此每月匯錢部分，係因
    同案被告徐立齊向被告曾瑞豐借款，按月代為繳付銀行之故
    ，同案被告健宏、謝進煌、陳岱義係實際放款業務之人
    ，均未供稱被告曾瑞豐有參與放款獲取重利之業務。
(八)、被告王怡超辯稱：檢察官雖認同案被告吳憲銘擔任同案被
    告徐立齊所營立達公司之總務，惟同案被告吳憲銘卻於本院
    審理中證稱沒有看到公司對外放款，或刊登廣告招攬放款業
    務，則同案被告徐立齊是否確有經營錢莊放款收取高利貸情
    事，顯有疑義，而依同案其他被告供述，可知同案被告徐立
    齊應有將眾人所貸之款項用於購屋、購車、治裝之途，此亦
    佐證同案被告徐立齊可能只是向眾人詐取金錢花用，而非意
    在經營地下錢莊，是同案被告徐立齊匯集他人資金，究係作
    為個人購屋、購車等私人之用，或確有經營地下錢莊情事，
    實為可疑，如同案被告徐立齊並未經營地下錢莊，則被告王
    怡超當無成立常業重利罪共犯之可能，起訴書認同案被告
    徐立齊係向邱秋燕及其他不特定人放款以經營錢莊，然本案
    僅有一名證人邱秋燕證稱其向不知名人士借款15或20萬元，
    則同案被告徐立齊取得向他人借貸之款項後，是否確實經營
    錢莊，實堪存疑，是同案被告中雖有指稱徐立齊乃從事放款
    者，然若查無確實有人向同案被告徐立齊借貸之事實，其行
    為仍不足以該當重利罪之構成要件，況依起訴書所指同案被
    告徐立齊乃取得4 千5 百萬元資金經營錢莊，然於兩年之中
    卻僅放款15或30萬元予一人，如非檢方舉證不足，即與常情
    有違，縱同案被告徐立齊確實經營地下錢莊放款，然被告
    王怡超亦僅屬受害人而非其共同正犯，蓋被告王怡超乃因同
    案被告徐立齊表達家中茶園需要資金，從而允諾借貸，既不
    知情同案被告徐立齊竟將款項用於錢莊，亦從未由同案被告
    徐立齊處收取其經營錢莊之利潤，且由同案被告徐立齊簽具
    之借款保證書中更明文約定「保證所借貸之金額需全數使用
    在本人母親名下之茶園土地上，不得挪作它用」等字樣，顯
    見被告王怡超並非意在投資錢莊以獲取利潤，同案被告亦
    有多人供稱徐立齊係以「茶園經營需要資金」為由而取得資
    金，其中有許多人並非被告王怡超所熟識，而無串供之可能
    ，顯見被告王怡超主張同案被告徐立齊可能只是向眾人詐取
    金錢花用，而非意在經營地下錢莊，並非無據，否則豈有如
    此多同案被告供述與被告王怡超所言若合符節，同案被告
    徐立齊雖稱放款獲利回收約1 千4 、5 百萬，超過三成置於
    銀行云云，果其所述屬實，按理應有超過4 百萬元之存款，
    惟其於台灣銀行之存款紀錄最高僅29萬元，台新銀行之存款
    紀錄均未達1 百萬元，顯與其說詞不符，同案被告徐立齊自
    白有常業重利犯行，核與事實不符。
(九)、被告王浩任辯稱：其出借174 萬元予同案被告徐立齊係因
    同案被告陳中昱、范濟國於93年11月底、12月初間，向被告
    表示同案被告徐立齊在經營茶莊、餐廳及網路等公司，現缺
    錢需資金周轉，希望被告王浩任提供資金，並稱同案被告徐
    立齊家於台中梨山有茶地，在西門町有房地，且同案被告陳
    中昱等有去看過茶地、同案被告徐立齊家裡事業做很大、很
    有錢經濟無虞、同案被告陳中昱及其他軍官已投入數百萬元
    ，請被告王浩任放心不會有問題云云，且同案被告徐立齊有
    配合代辦公司，可辦理銀行小額貸款，同案被告徐立齊也會
    支付利息，貸款由之按月繳納，等於被告王浩任不用出錢，
    只是借被告王浩任名義去貸款云云，乃同意之，實則被告王
    浩任並無參與共同重利犯行，共同被告徐立齊雖自白經營
    地下錢莊，然本案並無確實證據及被害人證詞足證其自白為
    真，無從認被告王浩任亦涉犯重利罪。
(十)、被告陳育藤辯稱：其於91年時因於金門服士官役，認識軍中
    同袍即同案被告徐立齊，於93年初，同案被告徐立齊邀被告
    陳育藤共同投資茶葉行，因被告陳育藤有意願投資，故於93
    年4 月間向銀行貸款100 萬元，其中60萬元交給同案被告徐
    立齊作為投資茶葉行資金之用；惟於93年7 月時，因同案被
    告徐立齊藉故拖延茶葉行投資相關簽約事宜，且遲未交出當
    初雙方約定之茶葉樣本予被告陳育藤，故被告陳育藤即對同
    案被告徐立齊是否有意願開設茶葉行起疑，遂向同案被告徐
    立齊要求退還上開款項，並獲同案被告徐立齊允可而開始還
    款，總計同案被告徐立齊前後大約僅還回40萬元，而同案被
    告徐立齊是否有重利之犯行，被告陳育藤當時於軍中服役，
    根本無從知悉，並無與同案被告徐立齊共同為常業重利犯行
    。
(十一)、被告何永強、秦靖辯稱：被告等與同案被告徐立齊間係屬
    借貸關係並非投資；被告等對於同案被告徐立齊從事高利
    貸放款一事並不知情，並無與同案被告徐立齊共同為常業重
    利犯行。
(十二)、被告陳宥兌辯稱：被告陳宥兌雖為職業軍人，但與同案被
    告徐立齊、陳中昱等人並無共同經營「地下錢莊」之犯罪行
    為，被告陳宥兌亦無自同案被告徐立齊處取得任何投資報
    酬，或顯不相當之重利。
(十三)、被告黃瀚仕辯稱：同案被告何永強、曾瑞豐於調查及偵訊
    有關被告黃瀚仕涉案之供述，均出於臆測，本不具證據能力
    ，亦不足採信，同案被告徐立齊在向被告黃瀚仕借貸時，
    僅告知借款之目的係為做生意，並未及有關細節，亦未提及
    任何放款或收取利息等事項，是被告黃瀚仕主觀上認知，所
    借予同案被告徐立齊之款項，僅係單純民事借貸，而非投資
    入股同案被告徐立齊所經營之公司，亦非供作同案被告徐立
    齊經營放款之資金，且被告黃瀚仕亦不知同案被告徐立齊經
    營放款行為，則被告黃瀚仕與同案被告徐立齊或其他同案被
    告間，主觀上並無重利之犯意聯絡，且客觀上無重利之行為
    分擔，自無重利罪嫌可言，又退言之，本件縱依同案被告徐
    立齊不利被告黃瀚仕之供述，而認被告黃瀚仕有所犯行，充
    其量亦僅為重利罪之幫助犯，而非業經刪除之常業重利罪之
    幫助犯。
(十四)、被告萬耀鈞辯稱：被告萬耀鈞從頭至尾未參與或投資同案被
    告徐立齊經營的錢莊，亦無與同案被告徐立齊有經營錢莊的
    犯意聯絡及行為分擔。
(十五)、被告許績銓辯稱：其縱有二筆款項借予同案被告徐立齊，惟
    其借款之時間均發生在94年11月之後，此時點同案被告徐立
    齊己不再經營地下錢莊，故被告許績銓之借款確無涉及供同
    案被告徐立齊經營錢莊業務之情節；且依同案被告徐立齊所
    述可知，被告許績銓確實從未自同案被告徐立齊處獲得佣金
    或其他不法利益，足徵被告許績銓並無與同案被告徐立齊共
    同經營地下錢莊之犯意聯絡。
(十六)、被告吳憲銘辯稱：如果同案被告徐立齊所作的事情我們有幫
    助到他，那我認罪，但我們是在不知情的情況下幫助到他，
    被告健宏辯稱：我沒有在同案被告徐立齊那邊從事放高利
    貸的事情。
四、得心證之理由：
(一)、本件經檢察官以常業重利罪嫌起訴之被告計有23人，而各該
    被告於本件被訴常業重利犯行之角色分工，檢察官係認被告
    徐立齊為地下錢莊負責人，被告吳憲銘擔任錢莊總務，職司
    資金進出管理及記帳，被告陳岱義、被告謝進煌、被告健
    宏3 人負責與客戶接洽借款業務、收取放貸之本金、利息及
    催討借款、利息之工作，另被告陳中昱、蕭翔文、廖偉智、
    喬丹、范濟國、寇景翔、秦靖、何永強、陳宥兌、王怡超
    、曾瑞豐、黃幹能、許績銓、黃軒威、黃瀚仕、王浩任、陳
    育藤、萬耀鈞等18人於本案犯行當時均為職業軍人，其等均
    知徐立齊乃以經營乘借貸顧客之急迫，以每借貸現金之總額
    收取月息30分，以10天為1 期，並由貸與之金錢預扣1 期利
    息，而放貸現金予不特定人，取得與原本顯不相當利息之地
    下錢莊為業，竟仍與之基於常業重利之犯意聯絡，以自己名
    義向金融機構貸款後，將款項交由被告徐立齊供為地下錢莊
    放款之資金來源，並推由被告徐立齊、吳憲銘、謝進煌、
    健宏、陳岱義等人出面從事常業重利之放貸、收取重利犯行
    ，是可知，依檢察官所指，本案被告23人，計可概分為兩大
    類，一為地下錢莊職員（指被告徐立齊、吳憲銘、謝進煌、
    健宏、陳岱義計5 人）、另一為提供錢莊資金來源之金主
    （指被告陳中昱、蕭翔文、廖偉智、喬丹、范濟國、寇景
    翔、秦靖、何永強、陳宥兌、王怡超、曾瑞豐、黃幹能、許
    績銓、黃軒威、黃瀚仕、王浩任、陳育藤、萬耀鈞等18人）
    ，先此敘明。
(二)、被告陳中昱、蕭翔文、廖偉智、喬丹、范濟國、寇景翔、
    秦靖、何永強、陳宥兌、王怡超、曾瑞豐、黃幹能、許績銓
    、黃軒威、黃瀚仕、王浩任、陳育藤等人，將其等向金融機
    構各別貸款所得之金額，交由被告徐立齊運用，並約定由被
    告徐立齊為其等負責按時清償交予被告徐立齊運用之貸款的
    本金、利息與放貸之金融機構，被告徐立齊且簽立本票、借
    據、入股協議書等與上開同案被告等情，為被告陳中昱、蕭
    翔文、廖偉智、喬丹、范濟國、寇景翔、秦靖、何永強、
    陳宥兌、王怡超、曾瑞豐、黃幹能、許績銓、黃軒威、黃瀚
    仕、王浩任、陳育藤等人所不否認；而被告陳中昱在國泰
    世華銀行館前分行所開設帳號000000000000號之活期儲蓄存
    款帳戶，於93年6 月28日，轉帳匯入92萬元，在台新銀行
    西門分行所開設帳號00000000000000號之存款帳戶，於93年
    6 月21日，轉帳存入89萬元，台北富邦銀行三重分行所開
    設之00000000000000帳號一本萬利帳戶，於93年6 月21日，
    轉帳匯入80萬元各情，有被告陳中昱前開帳號存摺扣案可稽
    （見扣押物編號B03 ）；又被告王浩任於93年12月29日以
    王孝鑫名義向安泰商業銀行股份有限公司借款25萬元，於
    93年12月29日以王孝鑫名義向台北國際商業銀行借款30萬元
    ，於94年1 月3 日以王孝鑫名義向中國信託商業銀行借款
    42萬元，於93年12月29日以王孝鑫名義向新竹國際商業銀
    行股份有限公司借款32萬元，於93年12月30日以王孝鑫名
    義向台新國際商業銀行借款29萬元，於94年1 月7 日以王
    孝鑫名義向國泰世華銀行借款16萬元等情，有被告王浩任於
    96年12月27日陳報狀附安泰商業銀行信用借款契約書、台北
    國際商業銀行借據、中國信託商業銀行個人申請信貸暨約定
    書、個人信貸借據暨約定書- 分期攤還型、新竹國際商業銀
    行借據（定儲利率指數專用）、台新國際商業銀行信用貸款
    借據暨約定書、本票、國泰世華銀行消費者信用貸款（代償
    ）申請書、本票等附卷可稽（見本院卷(三)第9 至22頁）；另
    被告許績銓於94年11月25日向中華商業銀行屏東支店借款
    50萬元，扣除辦理費用1 萬5 千元後餘款48萬5 千元，於同
    日匯入被告許績銓在淡水中興郵局所開設帳號000000000000
    00號帳戶，於94年11月25日向新竹國際商業銀行台北分行
    （現為渣打銀行）借款55萬元，併於同日匯入被告許績銓在
    渣打銀行開設之帳號00000000000000號之台幣活期存摺各情
    ，有被告許績銓於96年12月27日刑事準備程序狀附中華商業
    銀行屏東分行貸還款歷史查詢、淡水中興郵局94年10月1 日
    至96年7 月31日客戶歷史交易清單、被告許績銓於96年11月
    27日刑事準備程序狀附前揭渣打銀行帳戶交易明細表等附卷
    可稽（見本院卷(三)第25、26、32頁）；又被告王怡超在臺
    灣中小企業銀行南台北分行所開設帳號00000000000 號之活
    期儲蓄存款存摺，於94年6 月27日，轉帳匯入7 萬元，在
    中華商業銀行高雄分行所開設帳號00000000000000號之活期
    儲蓄存款帳戶，於94年6 月28日轉帳匯入97萬元，在慶豐
    銀行士林分行所開設帳號00000000000000號之活期儲蓄存款
    存摺，於94年7 月20日，轉帳匯入18萬元，在中國信託商
    業銀行雙和分行所開設帳號000000000000號存款存摺，於94
    年7 月6 日，轉帳匯入45萬元各情，有被告王怡超97年1 月
    9 日刑事陳報狀二所附前開帳號存摺影本在卷可稽（見本院
    卷(三)第72至84頁）；又被告黃幹能於93年9 月15日向台新
    國際商業銀行借款100 萬元，於93年9 月23日向陽信商業
    銀行股份有限公司借款80萬元，於93年9 月27日向國泰世
    華銀行借款70萬元，於93年9 月17日向台北富邦銀行借款
    70萬元各情，有被告黃幹能於97年1 月14日刑事陳報暨聲請
    調查證據狀附台新國際商業銀行信用貸款借據暨約定書、陽
    信商業銀行信用貸款借據暨約定書（小額消費者貸款）（見
    本院卷(三)第104-107 頁）、國泰世華商業銀行97年4 月1 日
    國世銀業控字第097000744 號函所附國泰世華銀行消費者信
    用貸款（代償）申請書（見本院卷(三)第199 至200 頁）、台
    北富邦商業銀行信用卡總處97年3 月27日（97）北富消金風
    控字第0150號函所附台北銀行個人金融授信申請書、台北富
    邦銀行放款帳卡（年金戶本息）在卷可稽（見本院卷(五)第17
    1 、176 頁）等在卷可稽；又被告曾瑞豐曾向匯豐銀行借
    款60萬元，於94年5 月19日向新竹國際商業銀行借款60萬
    元，於94年6 月10日，向第一商業銀行借款37萬元，於
    94年6 月9 日，向安泰商業銀行借款30萬元各情，有被告曾
    瑞豐97年1 月14日刑事陳報狀附之香港商香港上海匯豐銀行
    股份有限公司個人信用貸款清償證明書、新竹國際商業銀行
    信用貸款清償證明書、第一商業銀行放款戶授信明細查詢單
    、第一商業銀行放款（單筆授信）攤還及繳息紀錄明細表、
    安泰商業銀行清償證明書等附卷可稽（見本院卷(三)第110-11
    4 頁）；又被告黃瀚仕在台北富邦銀行台中分行所開設帳
    號000000000000號之存款帳戶，於93年7 月12日，轉帳匯入
    60萬元，在慶豐商業銀行文心分行所開設帳號0000000000
    0000號之存款帳戶，於93年7 月16日，轉帳匯入30萬元，
    在國泰世華商業銀行所開設帳號000000000000號之存款帳戶
    ，於93年7 月19日，轉帳匯入60萬元，在台新銀行所開設
    帳號00000000000000號之存款帳戶，於93年7 月19日，轉帳
    匯入68萬元，於93年7 月20日向陽信銀行借款38萬970 元
    ，併於同日匯入被告黃瀚仕在台中育才郵局所開設帳號0000
    0000000000號之存款帳戶各情，有被告黃瀚仕97年3 月11日
    刑事陳報狀附台北富邦銀行各類存款歷史對帳單、慶豐商業
    銀行客戶歷史交易明細表、國泰世華銀行交易明細資料、台
    新銀行台幣存款歷史交易明細查詢、台中育才郵局93年6 月
    1 日至94年5 月30日客戶歷史交易清單等在卷可稽（見本院
    卷(三)第221-225 頁）；又被告秦靖在台新銀行忠孝分行所
    開設帳號00000000000000號之活期儲蓄存款帳戶，於94年7
    月11日，轉帳匯入45萬元，於95年7 月12日向中華國際商
    銀借款150 萬元，在新竹國際商業銀行台北分行開設帳號
    00000000000 號之活期存款／活期儲蓄存款帳戶，於94年7
    月13日，開戶匯入55萬元，於94年7 月19日，向慶豐商業
    銀行借款30萬元，在中國信託商業銀行南京東分行開設帳
    號000000000000號存款帳戶，於94年7 月19日，放款匯入30
    萬各情，有被告秦靖97年3 月18日刑事陳報狀附前開帳號存
    摺影本在卷可稽（見本院卷(三)第281 至291 頁）；又被告廖
    偉智在台北國際商業銀行延平分行開設帳號000000000000
    0 號之活期儲蓄存款存摺，於93年11月23日，轉帳匯入90萬
    元，在陽信商業銀行所開設存款存摺，於93年11月24日，
    轉帳匯入78萬元，在玉山銀行開設帳號0000000000000 號
    存款帳戶，於93年11月24日，匯入80萬元，在富邦銀行開
    設帳號000000000000號之一本萬利帳戶，於93年11月24日，
    轉帳匯入80萬元，在誠泰銀行開設帳號0000000000000 號
    綜合理財存摺，於93年11月24日，轉入80萬元，在安泰銀
    行民權分行開設帳號00000000000000號綜合存款存摺，於93
    年11月24日，轉帳匯入75萬元，在國泰世華銀行開設帳號
    000000000000號存款帳戶，於93年11月25日，轉帳匯入70萬
    元，在台新銀行開設帳號00000000000000號存款帳戶，於
    93年11月24日，轉帳匯入100 萬元各情，有被告廖偉智97年
    3 月21日刑事陳報狀附前開帳號存摺影本附卷可稽（見本院
    卷(四)第94-101頁）；又被告蕭翔文曾向（渣打銀行）新竹
    商銀士林簡易分行借款100 萬元，向富邦銀行雙連分行借
    款80萬元，向國泰世華銀行新泰分行借款70萬元，向（
    元大銀行）復華銀行三重分行借款120 萬元，向陽信銀行
    消金北一區分行借款80萬元，向新光誠泰銀行北投復興崗
    分行借款100 萬元；向慶豐銀行大同分行借款80萬元，
    向安泰銀行民權分行借款90萬元各情，有被告蕭翔文97年3
    月21日刑事陳報狀借貸銀行明細、無擔保債務還款計劃附卷
    可稽（見本院卷(四)第102 、103 頁）；又被告陳宥兌在永
    豐銀行西屯分行（原台北國際商業銀行，帳號000000000000
    0 號）開設帳號00000000000000號存款帳戶，於94年12月16
    日，轉帳匯入35萬元，有永豐商業銀行西屯分行97年8 月27
    日永豐銀西屯分行（097 ）字第00026 號函附台北國際商業
    銀行客戶歷史資料查詢明細表附卷可稽（見本院卷(六)第183
    、184 頁），在台北富邦銀行桂林分行開設帳號00000000
    0000號存款帳戶，於94年12月9 日，轉帳匯入30萬元，有台
    北富邦商業銀行桂林分行97年8 月28日北富銀桂林字第9700
    006900號函附台北富邦銀行各類存款歷史對帳單附卷可參（
    見本院卷(六)第189 頁），在渣打國際商業銀行建國簡易型
    分行開設帳號00000000000000活期儲蓄存款存摺，於94年12
    月12日，轉帳匯入30萬、40萬元，有渣打國際商業銀行股份
    有限公司建國簡易型分行97年8 月25日渣打商銀建國字第09
    700181號函附活期性存款歷史明細查詢附卷可憑（見本院卷
    (六)第195 頁）；又被告黃軒威於95年1 月3 日向新竹國際
    商業銀行借款60萬元，於95年1 月3 日向中國信託商業銀
    行借款30萬元，於95年1 月3 日向中華商業銀行借款60萬
    元各情，有被告黃軒威98年6 月4 日刑事辯論意旨狀附中華
    商業銀行消費金融部消費金融帳戶查詢在卷可稽（見本院卷
    (八)第291-293 頁）；又被告何永強在中國信託商業銀行南
    京東分行所開設帳號000000000000號存款帳戶，於94年9 月
    14日，轉帳匯入60萬元，在遠東國際商業銀行台北忠孝分
    行所開設帳號00000000000000號之活期儲蓄存款存摺，於94
    年8 月15日，匯款轉入100 萬元各情，有被告何永強前開帳
    號存摺扣案可憑（見扣押物編號H03-2 ）；此外，且有徐立
    齊與廖偉智簽立之入股協議書（見證人：蕭翔文）、發票人
    為徐立齊，受款人為廖偉智之本票、徐立齊與郭佳靜簽立之
    入股協議書、退股切結書（見證人：何永強）、還款切結書
    （見證人：何永強）、借據、發票人為徐立齊，受款人為蕭
    翔文之本票、徐立齊與蕭翔文簽立之入股協議書（見證人：
    廖偉智）、徐立齊與寇景翔簽立之借據1 紙、發票人為徐立
    齊，受款人為王孝鑫之本票等（見95年度他字第2234號卷第
    287 至289 、第291 、第368 至377 、388 、385 至386 、
    458 頁、本院卷(二)第255 至263 頁）等附卷可參；又被告
    健宏自93年10月間起至94年4 月間止，被告謝進煌自93年11
    月起至94年6 月間止，被告吳憲銘自94年7 月間起至94年11
    月間止，被告陳岱義自94年5 月起至95年1 月止，各均擔任
    被告徐立齊之助理，併至被告徐立齊位於台北縣三重市○○
    路○ 段101 之30號12樓之住處上班，依被告徐立齊指示而為
    行為乙節，亦經被告健宏、謝進煌、吳憲銘、陳岱義、徐
    立齊等人坦認在卷，此部分事實均堪認定。
(三)、就被告陳中昱、蕭翔文、廖偉智、喬丹、范濟國、寇景翔
    、秦靖、何永強、陳宥兌、王怡超、曾瑞豐、黃幹能、許績
    銓、黃軒威、黃瀚仕、王浩任、陳育藤等人，將其等向金融
    機構貸款所得金額交與被告徐立齊運用之緣由，被告徐立齊
    供稱：我是92年12月30日退伍後，我與我的營輔導長陳中昱
    ，以及其他3 人，蕭翔文、廖偉智、喬丹，共同向銀行貸
    款，總共有7 、8 家，2300萬元，委託我經營放款業務，放
    款利息10天1 期，1 期利息百分之10，1 月月息百分之30，
    經營至95年1 月呆帳過多，無法繼續經營，渠等便將經營權
    強制收回，並將我先前簽立之本票，合夥契約書轉交地下錢
    莊，由錢莊向我討債5418萬元，而且還要告我詐欺另又寄存
    證信函，說我向他們借款，其實沒這回事，陳中昱之前擔任
    陸總部的心輔官，所以他知道周遭軍人是不是有人缺錢（見
    95年度他字第2234號卷第8-9 、14頁）；錢莊資金是以陳中
    昱名義貸款461 萬、蕭翔文名義貸款710 萬、廖偉智680 萬
    、喬丹480 萬，後來以我個人名義又向曾瑞豐借150 萬左
    右，以及黃瀚仕借約200 萬，還有秦靖借400 萬，何永強借
    300 萬，許績銓借100 萬，王怡超借180 萬，陳宥兌借約14
    0 萬，秦、何、王、陳四人的借款是透過寇景翔介紹來借款
    的，寇景翔本身針對這四個借款人要按月收取100 分之1 的
    佣金，另外，寇景翔還有借我150 萬，另外還有黃幹能借我
    200 多萬，募集到的這些資金大部分都存在我台新銀行我個
    人名義的帳戶，回收的利息會存在我臺灣銀行的帳戶，另外
    一些雜支的部分由我玉山銀行的帳戶來應用，來借錢的人，
    軍中的部分他們會自己主動打電話來跟我借，但是他們是透
    過何種管道我不瞭解，民間的部分是由我登中國時報、蘋果
    日報等來刊登廣告，我來管控公司資金的進出，我有聘4 個
    助理健宏、謝柏毅、陳岱義、吳憲銘，陳、、謝是負責
    與客戶接洽辦理借貸事宜，吳的話是幫我管帳，謝柏毅名字
    應該是謝進煌，剛成立錢莊時，資金都在我掌控下，陳等人
    要求我要簽2300萬的本票給他們，後來到今年1 月時錢莊沒
    有辦法再經營，他們為防止被事後追查，就要求我整件事只
    是我單純跟他們借款，為防止追查又要求我重新再簽一份23
    00萬的本票跟借據，再加上一些其他我之前開立給他人的本
    票，才會變成我被追討5000多萬（見95年度他字第2234號卷
    第128 、129 、173 頁）；然被告陳中昱、蕭翔文、廖偉智
    、喬丹、范濟國、寇景翔、秦靖、何永強、陳宥兌、王怡
    超、曾瑞豐、黃幹能、許績銓、黃軒威、黃瀚仕、王浩任、
    陳育藤等人則均以：其等實係遭被告徐立齊佯以投資茶園為
    由，受騙交付款項與被告徐立齊做為投資茶園之款項，其等
    於交付款項與被告徐立齊時，均不知被告徐立齊為經營地下
    錢莊放貸重利之業者，更非與之基於常業重利之犯意聯絡，
    方以自己名義向金融機構貸款後，將款項交與被告徐立齊對
    外放貸，收取重利而朋分所得之常業重利共犯，至被告徐立
    齊雖曾自白係將被告陳中昱等所提供之資金對外高利貸放款
    ，然實際上被告徐立齊應係將款項用以購買名車、高級服飾
    、房地產、上酒店等開銷娛樂，並非用以高利貸放款等語置
    辯；是本件屬於檢察官所認提供錢莊資金來源的陳中昱等多
    名被告，其等將款項交與被告徐立齊運用時，究係因何緣由
    交付款項、其等是否知悉該等款項交付之用途為何，該等款
    項之實際使用情形等，固為本案重點，然檢察官既係以被告
    等涉嫌共犯常業重利罪嫌提起公訴，則就本案到底有無：(1)
    檢察官所認屬地下錢莊職員之5 名被告即徐立齊、吳憲銘、
    謝進煌、健宏、陳岱義，斯時確有共同從事放貸與不特定
    人之行為，(2)且此放貸乃乘他人急迫、輕率或無經驗貸以金
    錢或其他物品，併取得與原本顯不相當之重利，且以之為常
    業之常業重利犯行情事，然檢察官前開所認屬於提供錢莊資
    金來源之金主計陳中昱等18名被告，猶與被告徐立齊、吳憲
    銘、謝進煌、健宏、陳岱義等基於常業重利之犯意聯絡，
    各以自己名義向金融機構貸款後，將款項交與被告徐立齊、
    吳憲銘、謝進煌、健宏、陳岱義等對外放貸，收取重利而
    朋分所得，厥為被告等是否構成本案共同常業重利犯行之前
    提要件，若否，自難認被告等構成常業重利犯行。
(四)、被告徐立齊、謝進煌、健宏、陳岱義，核有共同從事放貸
    與不特定人之行為
、依諸被告徐立齊於偵查中供認：我來自首，我犯了重利罪，
    我是92年12月30日退伍後，我與我的營輔導長陳中昱，以及
    其他三人，蕭翔文、廖偉智、喬丹，共同向銀行貸款，總
    共有7 、8 家，2300萬元，委託我經營放款業務，【放款利
    息10天1 期，1 期利息百分之10，1 月月息百分之30】，經
    營至95年1 月呆帳過多，無法繼續經營，93年7 月左右開始
    經營，我們留的電話都是易付卡，若有人要借錢，我們和他
    約在借款人住家附近，瞭解後再到借款人家，要他簽下本票
    借據，【募集到的錢莊資金大部分都存在我台新銀行我個人
    名義的帳戶，回收的利息會存在我臺灣銀行的帳戶】，借款
    的人，軍中的部分他們會自己主動打電話來跟我借，但是他
    們是透過何種管道我不瞭解，民間的部分是由我登中國時報
    、蘋果日報等來刊登廣告，我來管控公司資金的進出，我有
    聘四個助理庭鴻（應指健宏）、謝柏毅、陳岱義、吳憲
    銘，陳、、謝是負責與客戶接洽辦理借貸事宜，吳的話是
    幫我管帳，因為我住處陳中昱有鑰匙，在今年（95年）2 月
    間我不在時他自行進入將所有資料都取走，包括借款人資料
    、所簽的本票借據、銀行存摺、印章、我匯款給他們的匯款
    單、還有我電腦的紀錄，後來我父親打電話給陳中昱，陳才
    把電腦還我，但是資料已經被刪除，但是我還有一本手寫筆
    記，還有一些客戶的姓名、借款日期，但是沒有年籍資料，
    我會回去盡量找，剛成立錢莊時，資金都在我掌控下，陳等
    人要求我要簽23 00 萬的本票給他們，後來到今年1 月時錢
    莊沒有辦法再經營，他們為防止被事後追查，就要求我整件
    事只是我單純跟他們借款，為防止追查又要求我重新再簽一
    份2300萬的本票跟借據，再加上一些其他我之前開立給他人
    的本票，才會變成5000多萬（上次叫你提供的相關資料是否
    有帶來？）（庭呈筆記本兩本）我目前只有這些借錢客戶名
    字，大部分都沒有年籍跟住址，其中李春雄住在石牌，我知
    道他在家，還有邱秋燕是三重的住址，另外有些客戶我還有
    印象他們的地址，但是希望貴署能提出相關戶籍資料我再比
    對等語（見95年度他字第2234號卷第8-9 、15、128 、129
    、132 頁）；於本院審理中以證人身分證稱：當時設立做錢
    莊的股東，最初只有陳中昱、范濟國，喬丹是第5 個投資
    錢莊的，喬丹之前的4 個人，第1 個是范濟國、第2 個陳
    中昱、第3 個是蕭翔文、第4 個是廖偉智，提議要做地下錢
    莊的部分，范濟國是由我提議，陳中昱是我們兩人商量出來
    的，蕭翔文是經由陳中昱的遊說，廖偉智是經由范濟國、陳
    中昱遊說出來的，喬丹是當時透過陳中昱的介紹之後，然
    後陳中昱有先跟喬丹提到本身有經營錢莊，也就是辦理銀
    行貸款，用這些錢來投資，跟喬丹遊說要投資錢莊時，最
    早一開始有簽立一份協議書，然後到了94年底時，公司出了
    問題後，他們便要求我退出，他們說所有款項他們會自己處
    理，這時候有要求我另外簽立一份有關茶葉投資的協議書，
    然後最後再要求我簽立一份單純他們把錢借給我沒有收取利
    息的借據，總共簽立10幾張借據，包括陳中昱、蕭翔文、廖
    偉智、喬丹、寇景翔、王孝鑫、陳宥兌、王怡超、曾瑞豐
    、黃幹能、許績銓，其他我記不起來了，我願意簽下借據是
    因為，是在我經營的期間老是呆帳過多，導致職業軍人被告
    積欠銀行的本利還不出來，另外陳中昱還有答應我就算他們
    把錢莊拿回去經營，我房屋、車子的貸款他也會一併幫我處
    理，然後我才簽下這些借據，我跟陳中昱籌資460 幾萬元，
    喬丹籌資480 萬元，廖偉智是720 萬元，蕭翔文是680 萬
    元，寇景翔是200 萬元左右，黃瀚仕是180 萬元左右，曾瑞
    豐150 萬元左右，秦靖200 萬元左右，何永強300 萬元，陳
    宥兌是160 萬元吧，黃幹能300 萬元，王怡超150 萬元左右
    ，黃軒威150 萬元左右，王浩任120 萬元左右，萬耀鈞沒有
    提供資金給我，許績銓也是120 萬元左右，范濟國是公司開
    始沒有多久，就把款項全部還給他了，當時范濟國投資的款
    項是40 萬 元，陳世勳是從頭到尾都沒有加入公司，但是一
    開始他說要加入時，就有把60萬元給我，隔了一個星期左右
    又說不要加入，此時我還陳世勳30幾萬元，這些借款每個月
    共要繳納銀行本息70萬元左右，繳款的資金來源是職業軍人
    被告貸到款項後，我領出來一部分現金，以及我們放款出去
    的客戶，他們所繳還的利息、本金，當時放款出去的金額包
    含呆帳大約4 千萬元左右，那時包括本息每個月大約回收
    150 萬元到200 萬元左右等語（見本院97年4 月1 日審理筆
    錄）；是依被告徐立齊所言，其乃自93年7 月間起，對外放
    貸，且以每筆放貸現金之總額，收取月息30分，以10天為1
    期，並由貸與之金錢預扣1 期利息，而放貸現金予不特定人
    ，取得與原本顯不相當之利息，而開始從事本案重利犯行，
    相關借款人且為借款之擔保而簽立本票與被告徐立齊收執，
    惟於95年2 月間案發後，因被告陳中昱等人為職業軍人身分
    ，事涉敏感，被告陳中昱等人為防止事後遭追查，乃進入被
    告徐立齊住處，將借款人所簽之本票、借據等資料銷毀，而
    被告徐立齊放款金額計約4 千萬元，放款期間，每月本息回
    收150 萬元到200 萬元左右，惟本息回收中的部分金額，是
    用以持繳提供資金的職業軍人被告每個月向銀行貸款所需償
    還之本息計約70萬元。
、被告健宏於調查中供稱：我於91年退伍之後即進入臺北市
    北投區光武技術學院國際貿易科繼續進修，晚上都在五股工
    業區能緹精密股份有限公司擔任生產管理員，93年6 月畢業
    後，就到臺北縣三重市肯特商務旅館擔任櫃臺員，93年10月
    底則到徐立齊在三重的住宅幫他從事匯款的業務，94年4 月
    間，又到臺北市萬華區萬事達旅店擔任櫃臺員，94年9 月間
    就回到苗栗，從事製造業，95年6 月進入欣銓科技股份有限
    公司擔任生產線組長，一直到現在（你與徐立齊係如何認識
    ？交往關係為何？）我在肯特商務旅館擔任櫃臺員的時候，
    因徐立齊經常到該旅館住宿，因而認識，在93年10月底的時
    候，徐立齊告訴我，他的公司欠人希望我能幫忙他，在他公
    司擔任類似會計的工作，因為他給的薪水是每個月4 萬元，
    比商務旅館的薪水高，所以我就答應他（你進入徐立齊公司
    之後，實際的工作內容為何？）徐立齊公司有許多股東，當
    時我的工作是替徐立齊保管部分股東的銀行帳戶存摺，此外
    ，他會將新加入的股東銀行帳戶存摺及印章或提款卡交給我
    ，要我到銀行或自動提款機將帳戶內所有的現金提領出來，
    然後將領出的現金全部交給徐立齊，之後徐立齊會交給我一
    些款項，要我分別存入他指定的舊股東帳戶內，他還要我去
    幫他繳他本人及家人的水電、信用卡、電話費等帳單，另外
    ，我有陪他去與他軍中同僚所介紹的客戶洽談，邀請他們加
    入股東的行列，如果有人願意加入成為新股東，我必需將新
    股東的資料交至個人信用貸款的代辦中心，再固定查詢代辦
    進度，直到貸款下來為止（徐立齊的公司到底在從事何項業
    務？）我在徐立齊那裡工作的時候，徐立齊尚未成立公司，
    我曾表示要幫他成立公司，但是他說要暫緩，一直到我離開
    時，公司都還沒成立，【不過他曾告訴我，他是借錢給人家
    ，賺取一點利息，以及賣茶葉的生意，另外，徐立齊有時候
    會叫我送錢給綽號『小胖』及『阿祥』，有時候也會向『小
    胖』及『阿祥』收錢，我到那時候才開始懷疑徐立齊是在做
    放款的業務】（你前述舊股東有那些人？）我印象中有陳中
    昱、黃幹能、黃瀚仕（你前述新股東有那些人？）我印象中
    ，我有從帳戶中提錢的的新股東有蕭翔文、喬丹、廖偉智
    、王孝鑫（你何以會知道前述新舊股東的名單？）因為徐立
    齊會要我從新股東帳戶提錢，錢交給徐立齊之後，徐立齊會
    再要我把錢存進舊股東帳戶內（你曾陪同徐立齊與哪些新客
    戶洽談？洽談內容為何？）我記得的有廖偉智和喬丹，洽
    談內容主要是邀請他們加入股東，因為他們都是職業軍人沒
    什麼錢，所以我們會收取他們的個人相關資料，由我送至信
    用貸款代辦中心，然後由代辦中心向各銀行辦貸款（何謂代
    辦中心？）在一般正常管道下，無法取得較大金額的信用貸
    款，就會轉向代辦中心辦理貸款，由代辦中心向銀行辦理貸
    款手續，以便取得較大金額之信用貸款，這個代辦中心的營
    業處所是在臺北市捷運雙連站附近中國信託銀行的樓上（前
    述新舊股東陳中昱、黃能幹、黃瀚仕、蕭翔文、喬丹、廖
    偉智、王孝鑫是否知道投資的錢是用於放款？）這我不清楚
    （你前稱有陪同徐立齊去和新股東廖偉智和喬丹洽談，何
    以你不清楚他們是否知道投資的錢是用於放款？）因為洽談
    的時候都是徐立齊和他們談，我通常距離比較遠，所以不知
    道他們談的內容（前述新舊股東投資之利息如何計算？）就
    我所知是以投資金額的2 ﹪至3 ﹪計算（新股東投資後，你
    有看過徐立齊拿去從事茶葉買賣業務嗎？）我沒有親眼看他
    從事茶葉買賣，我只知道他在三重的家裡有放一些茶葉，他
    也曾告訴我，他父親在梨山從事製茶的工作（前述新舊股東
    會到徐立齊住所與徐立齊洽談業務嗎？）我記得有看過陳中
    昱、蕭翔文、廖偉智等股東到徐立齊住所，另外徐立齊軍中
    的朋友范濟國也曾到過徐立齊住所，不過我不知道范濟國有
    沒有加入股東【（徐立齊從事放款業務之客戶來源為何？）
    是用登報方式找來的，我曾幫徐立齊在報紙上登過廣告，內
    容大概是『幫你解決資金煩惱』之類的，並且留『小胖』、
    『阿祥』的手機號碼做為聯絡電話（是否有客戶前來借款？
    ）我不知道，因為聯絡人是『小胖』和『阿祥』，而且徐立
    齊也沒有告訴我，他只是叫我拿錢給『小胖』和『阿祥』或
    是向他們收錢（前述徐立齊從事放款之利息如何計算？）要
    問徐立齊才知道（『小胖』和『阿祥』真實姓名、基資為何
    ？如何聯絡？在何處交錢、收錢？）『小胖』和『阿祥』的
    真實姓名我都不知道，只知道『小胖』大約35歲，『阿祥』
    大約30歲，我都是打他們手機跟他們聯絡，每次都是在外面
    隨便約個地點交錢，他們好像住中、永和一帶，我不知道他
    們確實住址，他們的電話號碼我也已經忘記了】（見96年度
    偵字第8647號偵查卷第33-35 頁）等語；偵查中供稱：（是
    否認識徐立齊？）他是我以前的老闆（你何時在他公司任職
    ？公司名稱為何？）立達公司，我是93年10月至94年4 月任
    職，月薪4 萬元【（徐立齊經營何種業務？你負責何種業務
    ？）徐立齊是做放款的，我是主要負責收錢、送錢】，另外
    陳中昱及蕭翔文、廖偉智、喬丹、黃幹能、黃瀚仕、王孝
    鑫等人投資徐立齊的公司時，會找代辦公司向銀行貸款來投
    資，我會幫他們送件給代辦公司，徐立齊要求我要盯住代辦
    公司，每天要和他回報代辦的情形（徐立齊以何種方式貸款
    給客戶？）我不清楚（是否認識謝進煌？）認識（為何謝進
    煌說，客戶依據報紙分類廣告跟你聯絡，然後他會負責將錢
    送給客戶，客戶要給他身分證影本、戶籍謄本留底，並簽立
    本票，本票會簽放貸金額的2 倍？）我不清楚，因為我和謝
    進煌分工，各有各的分工，我不清楚他的分工內容（徐立齊
    放貸利息，如何計算？）我不清楚（徐立齊貸款金額來源？
    ）據我所知，是從軍人那邊過來的，我任職時，有四個軍方
    人員提供資金，有陳中昱（徐立齊以前的輔導長）、蕭翔文
    、廖偉智、喬丹，據我所知，徐立齊是透過他們幾個人到
    銀行去貸款，取得資金，不過對於他們的資金用途，我並不
    是很清楚（你都沒有問徐立齊是在做什麼？）有，但他講的
    不是很清楚，感覺是在做放款，但因為他又有和其他朋友之
    間有借貸關係，所以我不是很清楚（徐立齊等人總計向銀行
    借得多少資金來經營公司？）據我所知，大概有1500萬元左
    右，我只能憑印象回答（徐立齊尚有聘用何人從事放款業務
    ？）謝進煌，其他的人我不太認識，至少有3 、4 人以上，
    因為他有許多事都沒有讓我知道，所以其他的事我並不知悉
    （陳岱義、吳憲銘，你是否認識？）我不認識，因為我是最
    早離開的人，他們可能是後面才來的（徐立齊貸款的對象，
    有那些人？）我不知道（徐立齊放款部分，有無放款給軍中
    的人？）這要問范濟國才知道，因為軍中的人是他在接洽的
    （徐立齊用其他的名義，向銀行貸款部分，如何還款及如何
    給對方利潤？）有一次我和謝進煌和他們到北投的溫泉餐廳
    ，在場的人有徐立齊、陳中昱、蕭翔文、廖偉智，當時是談
    說，利潤是貸款下來的2 ﹪至3 ﹪，按月給對方利潤，按月
    給對方利潤（徐立齊給投資者的利潤是交給何人？）好像是
    他們自己會跟徐立齊聯絡，有時我會幫忙匯款給他們，但我
    不知道我匯的是否是每個月的利潤，金額大約1 萬多到6、7
    萬不等，我離職就沒有再過問他們的事，因為我發現該公司
    ，很多事情不明，加上徐立齊脾氣也不好，所以就離職了（
    見95年度他字第2234號卷第190-192 頁）等語；本院準備程
    序中供稱：【徐立齊就我看到的部分，放款出去的錢，都沒
    有收回本金，我所看到的情形，其實徐立齊收到投資者的貸
    款後，只有拿其中的一成去做放款，其他留供自己吃喝玩樂
    】，在我離開之前，呆帳大概有150 萬元，其中110 萬元借
    給徐立齊的朋友李春雄，其他的金額都是各個借款人借款5
    萬或10萬而累積出來的等語（見本院96年度易字第1275 號
    卷二第19頁），是依被告健宏前開供述，其自93年10月間
    起至94年4 月間止，受僱於被告徐立齊，任職期間之同事有
    被告謝進煌，被告健宏並依被告徐立齊指示而在報紙上刊
    登放貸廣告，而放貸廣告上之聯繫電話，係由「小胖」、「
    阿祥」持有，被告健宏且依被告徐立齊指示將放款之資金
    送交「小胖」、「阿祥」，復由「小胖」、「阿祥」處收取
    款項交回被告徐立齊，但被告健宏不知放貸之利息如何計
    算。
、被告謝進煌於調查中供稱：我6 、7 年前學校畢業後，曾做
    過便利商店店員、搬家工、餐廳服務生、醫院外科助理，94
    年1 月間經由朋友健宏介紹，到他任職的立達公司擔任助
    理，94年8 月間離職後到朋友開的牛奶公司擔任業務，95年
    4 月到新竹縣湖口國小擔任課外活動的運動教練，一直到現
    在（立達公司址設何處？負責人為何人？營業項目為何？員
    工有哪些人？）實際上並沒有立達公司這家公司，也沒有什
    麼營業地址，【我去上班的地點就是徐立齊的住家，也就是
    在三重重新路4 段某號12樓，號碼我忘記了，立達公司的營
    業項目就是徐立齊的放款業務，徐立齊從中收取放款的利息
    】，員工有我、健宏，我們都是徐立齊的助理，據我所知
    ，我跟健宏離職之後，後來陳岱義、吳憲銘接替我們擔任
    徐立齊的助理（你在立達公司擔任助理，負責何業務？）徐
    立齊會交代我去銀行繳利息，還有【徐立齊把錢放款給客戶
    時，我會依照徐立齊的指示把錢送給客戶（徐立齊如何從事
    放款業務？）一種就是他朋友互相介紹，徐立齊會自己跟他
    朋友接洽，收取證件及放款，另一種就是在報上登廣告，看
    到廣告的客戶會與我或健宏聯絡，然後我或健宏會去跟
    他們收身分證影本、戶籍謄本影本等證件交給徐立齊，徐立
    齊決定可以放款給這些客戶後，就會叫我或健宏把錢拿去
    給客戶，同時叫這些借錢的人簽立本票，本票金額是借款金
    額的2 倍（徐立齊放款的利息如何計算？）是借款金額的10
    ﹪，每月收取，大部分是我或健宏去收，有時候徐立齊也
    會自己去收】（徐立齊放款的資金來源為何？）是徐立齊跟
    他的軍人朋友集資來的，我知道的有陳中昱、蕭翔文、廖偉
    智、喬丹，還有其他的人，但名字我不記得了，他們都是
    用個人名義向銀行辦理信用貸款提供資金給徐立齊放款的（
    你有經手前述陳中昱、蕭翔文、廖偉智、喬丹等人用個人
    名義，向銀行所辦理的信用貸款嗎？）辦理的手續我都沒有
    經手，我只有依照徐立齊指示拿錢到銀行繳交信用貸款的利
    息（你到銀行繳交信用貸款的利息有幾次？金額若干？）每
    個月都會有1 次，金額大概是10萬多元，信用貸款的人一共
    有6 、7 個，除了有前述陳中昱、蕭翔文、廖偉智、喬丹
    外，其他人的名字我不記得了（徐立齊與前述提供資金的陳
    中昱等人如何分配利潤？）我聽徐立齊說，他們的利潤並不
    是固定的，本來是每個月1 次，後來變成每3 個月給1 次，
    之後又變成每半年給1 次（陳中昱等人如何拿到自己所分配
    的利潤？）是徐立齊自己拿去給他們的（前述陳中昱、蕭翔
    文、廖偉智、喬丹等人也有實際經手放款業務嗎？）據我
    所知沒有，他們是提供資金的人，我只有看過2 、3 次陳中
    昱到徐立齊三重的住處，其他人我很少看到（前述陳中昱、
    蕭翔文、廖偉智、喬丹等人知道他們提供的資金，徐立齊
    在從事放款業務嗎？）我確定陳中昱知道，因為陳中昱是徐
    立齊在當兵的時候的營輔導長，而且他們兩個人非常合的來
    ，我知道他們會私下討論有關放款業務的事情，所以我認為
    陳中昱應該知道，至於蕭翔文、廖偉智、喬丹等人是否知
    情，我無法確定（徐立齊放款的資金有若干？）大概是1000
    多萬吧（你有無提供資金給徐立齊放款？）沒有，我很窮【
    （徐立齊放款的客戶若干？）我曾經去向5 或6 個經由報紙
    廣告來的客戶收過證件影本，但後來徐立齊叫我拿錢給客戶
    的人數只有2 個】，至於徐立齊的朋友或是健宏經手的客
    戶我就不清楚了（徐立齊放款的客戶中有無軍人？）我接觸
    過的客戶是沒有，至於徐立齊的朋友或健宏經手的客戶我
    就不清楚了【（徐立齊放款給客戶後，都有收回本金及利息
    嗎？）大部分的本金跟利息都沒有收回來，變成呆帳徐立齊
    有叫我們去催款，但也都是拿不到，我們也無可奈何】（你
    有無向徐立齊借款？）沒有，我的薪水是每個月4 萬元，我
    都是跟他預支我的薪水等語（見96年度偵字第8647號偵查卷
    第36-37 頁）；偵查中供稱：（是否認識徐立齊？）他是我
    以前的老闆（你何時在他公司任職？公司名稱為何？）立達
    公司，我是在94年1 月至94年8 月任職（徐立齊經營何種業
    務？你負責何種業務？）【徐立齊是作放款的，我主要負責
    送客戶資料給徐立齊（徐立齊係以何種方式貸款給客戶？）
    是用報紙刊登廣告，客戶依據報紙分類廣告跟健宏聯絡，
    然後我會負責幫他將錢送給客戶，客戶要給我身分證影本、
    戶籍謄本留底，並簽立本票，本票會簽放貸金額的兩倍（徐
    立齊放貸利息如何計算？）每10天或1 個月一期，日息10至
    15分】（徐立齊貸款資金來源？）據我所知是從軍人那邊過
    來的，我任職時有四個軍方人員提供資金，有陳中昱（徐立
    齊以前的輔導長）、蕭翔文、廖偉智、喬丹，據我所知徐
    立齊是透過他們幾個人到銀行去貸款取得資金，陳中昱是經
    常到公司來，其他人偶而會見到，但不常來，據我所知有一
    千多萬，但詳細貸款人的名字我（不）記得了（徐立齊尚有
    聘用何人從事放款業務？）健宏在我前兩個月辭職，之後
    徐又請了兩個人，但這兩個人名字我不知道（陳岱義、吳憲
    銘是否認識？）這兩個人好像是徐後來雇用的人，但我沒有
    跟他們共事過【（徐立齊貸款的對象有那些人？）我的部分
    ，我都將他銷毀，因為那些都是呆帳，正常借貸的部分都在
    徐那裡（徐立齊放款部分，有無放款給軍中的人？）我沒有
    看到，我的部分都是報紙廣告來的客戶】（徐立齊用其他人
    名義向銀行貸款部分如何還款及如何給對方利潤？）剛開始
    是按月給對方利潤，利潤並沒有固定，後來變三個月給一次
    ，後來再變半年給一次，銀行貸款部分，由徐按月攤還（徐
    立齊給投資者的利潤是交給何人？）是依據由何人貸款就給
    貸款人在取得貸款之初，先給投資額的一成，他們都是自己
    來公司跟徐領現（除你上述陳中昱、蕭翔文、廖偉智、喬
    丹外，尚有何人投資？）據我印象，我走之後還有寇景翔、
    黃幹能、范濟國、黃瀚仕、王孝鑫等人（健宏你可以聯絡
    到他嗎？）他是68年次，住苗栗，電話0000000000，他負責
    的業務跟我一樣（你何時在徐立齊公司任職？公司名稱為何
    ？）立達公司，我是94年1 月至94年8 月任職【（徐立齊經
    營何種業務？你負責何種業務？）徐立齊是做放款的，我是
    主要負責送客戶資料給徐立齊，我是收件、送件，將放貸的
    錢交給客戶（徐立齊是以何種方式貸款給客戶？）是用報紙
    刊登廣告，客戶依據報紙分類廣告跟我或健宏聯絡，然後
    我會負責幫徐立齊將錢送給客戶，客戶要給我身分證影本、
    或第二證件、戶籍謄本留底，如果要放款會簽立本票，本票
    會簽放貸金額的二倍，如果客戶還款功能不佳，決定不放款
    ，就不用簽本票（徐立齊放貸利息，如何計算？）每十天或
    一個月一期，利息10至15分，例如放款1 萬元，10天後利息
    是1 千元至1 千5 百元間】等語（見96年度偵字第8647號偵
    查卷第36-37 頁、95年度他字第2234號卷第180-182 頁）；
    於本院審理中供稱：（徐立齊經營之立達公司對外放款出去
    之金額約計有若干？約有多少人借款？呆帳者計有多少人？
    呆帳比率若干？）呆帳的部分約有三十萬元，而這些金額是
    各個投資者，二、三萬元的每次借款額度累積出來的，我任
    職期間，我可以判斷的放款數額是10萬元，1 個人來借；徐
    立齊有將錢放款給別人，放款的對象不只1 人，但實際人數
    我不清楚，至於放款給別人的金額，兩、三萬元都有，在我
    接觸放款給別人的情形下，放款給每個人的數額，只有兩、
    三萬元，我後來是因為徐立齊在做地下錢莊才離開；登報之
    後，有人打電話來問，我本身沒有接到過這類人的電話，是
    健宏跟我說，接到電話，對方說「有可以借二十萬嗎？」
    健宏問對方有無工作、有無欠銀行錢之類的問題，對方說
    「有工作，有欠銀行錢」並說可以借嗎，健宏就回答說不
    行，是掛斷電話後，健宏跟我講上開其與對方對話的內容
    ，而健宏與對方講前開電話時，我人就在健宏旁邊，所
    以健宏掛斷電話後就跟我講上開內容，在我任職內，就只
    有我剛剛所講的這二個人來借錢，而且這二個人就是徐立齊
    叫我去交錢，而我實際交錢到對方手上的人數，而這二個人
    是在登報之前就跟徐立齊借錢，而在登報之後，我經手部分
    放款出去部分，沒有再發生過，不過有發生上開有人打電話
    要來借錢的事（就徐立齊貸款的對象，你都將他銷燬，因為
    那些都是呆帳，這是什麼意思？）那些東西都是寫在白紙上
    ，可能是之前借出去的錢，後來沒有收回來，這些都不是我
    寫的，因為我進去徐立齊那個地方時，就有這些東西，但這
    不是一本本子，只是幾張紙，有人名、借款日期和金額，而
    徐立齊要我放款出去，將款項交給二個人的部分，這部分我
    有記在我本子上，我寫對方還款的數額及還款日期，但是我
    沒有寫人名，不過是可以看得出是二個人的資料，為了提醒
    我日期，我才這樣記，而我剛才一開始所謂一進去徐立齊那
    個地方時，看到幾張紙，因為都沒有用到，我就自行丟在垃
    圾桶，不過是我自行決定丟的，不是徐立齊交代我丟的（你
    任職期間究竟是93年11月到94年6 月或94年1 月到94年8 月
    ，何種正確？）應該是前者等語（見本院96年度易字第1275
    號卷二第20頁、97年3 月21日、97年3 月27日審理筆錄）；
    是依被告謝進煌前開供述，其自93年11月間起至94年6 月間
    止，受僱於被告徐立齊，前開受僱被告徐立齊期間，同事有
    被告健宏，後來是由被告吳憲銘、被告陳岱義接替其與被
    告健宏，而被告謝進煌受僱被告徐立齊期間，會有看到報
    紙所載放款廣告之客戶依報紙廣告所載電話，與被告謝進煌
    、健宏聯繫詢問貸款事宜，被告謝進煌、健宏即向之收
    取身分證、戶籍謄本等證件影本交予被告徐立齊決定是否放
    款，若被告徐立齊決定放款，則由被告謝進煌或健宏將放
    貸款項交予客戶，同時由此等客戶簽立出具借款金額兩倍之
    本票，被告徐立齊放貸利息，是以每10天或1 個月1 期，利
    息10至15分，被告謝進煌受僱被告徐立齊期間，曾有5 、6
    位經報紙放款廣告而連繫詢問擬借款之客戶，被告謝進煌於
    任職被告徐立齊助理期間曾實際經手放款出去給2 個借款人
    ，被告徐立齊放貸後，尚未成為呆帳部分之借款人資料，由
    被告徐立齊自行保管，呆帳部分之借款人資料則由被告謝進
    煌保管並為催討，但該等借款人資料嗣被告謝進煌因催討無
    著而將之銷毀。
、被告吳憲銘於調查中供稱：我於兩年前左右進入立達國際股
    份有限公司擔任會計，半年多後我就離開到力慧有限公司擔
    任技術員，工作不到一個月就離職，跑去做私人的房屋仲介
    到現在（你為什麼到立達公司上班？）因為我和立達公司的
    負責人徐立齊是當兵時的學長學弟，我剛退伍時在監理所上
    班，他打電話問我有沒有興趣去幫他的忙，我說我考慮一陣
    子，大概半年後我才去他那邊上班（你在徐立齊那邊上班，
    是做什麼工作？）我是做每個月帳目的彙整，給徐立齊知道
    每天要匯多少錢出去（錢是你去匯的嗎？）對（你都把錢匯
    給誰？）匯給徐立齊指定的人（換言之，徐立齊每天會告訴
    你，要把錢匯給什麼人嗎？）對（你知道這些錢都是徐立齊
    的客戶，向立達公司借款的人嗎？）不是，我去的時候是負
    責茶葉營運的部分，支出的部分，是由他告訴我要匯給誰，
    我就去匯款，事後再整理帳目給他看（既然是茶葉營運，為
    什麼要每天支出匯款？）當初我有向徐立齊問過這個問題，
    他叫我不要問那麼多（你有看過公司有茶葉進出嗎？）有（
    茶葉都是跟誰訂的？）茶葉是他家裡種的（既然是賣茶葉，
    應該是收入，為什麼都是支出？）我的部分是把有收入的部
    分整理好做記號，給徐立齊看，但公司大部分都是支出多於
    收入，所以我才問徐立齊，但是他叫我不要問那麼多（立達
    公司營業地址在哪裡？）在臺北縣三重市○○路的重新橋下
    ，詳細地址我已經不太記得了（你有看過有人到立達公司營
    業地址去借錢嗎？）沒有（你在立達公司上班的期間，有那
    些同事？）只有一個陳岱義（陳岱義是負責什麼業務？）他
    是負責跑外務的，有時候我沒有時間去匯款，他會幫忙匯款
    （你所說的陳岱義跑外務，是不是去收借款人的帳？）我知
    道的是沒有（陳岱義在臺灣板橋地方法院檢察署檢查事務官
    詢問時證稱『接手的時候，公司已經在虧損的狀態，徐立齊
    只跟我說，要根據本票及身分證去收帳，收到會分我三成』
    ，他自己都承認說去收借款的帳款，你為什麼說沒有？）【
    他說的那些本票我有看到，但是他說的本票上的人根本沒有
    這些人（證人邱秋燕證稱『我是在去年的夏天，在家裡的信
    箱看到貸款宣傳單，對方是什麼人我不知道，我是用支票借
    款15或20萬，我記得票是1 個月的期，兌現之後我就沒有再
    聯絡過，利息是先扣兩萬，之後就沒有再接觸過』，邱秋燕
    不是借款人嗎？）邱秋燕是另外一家公司的借款人，公司的
    負責人叫周銓澤，他和徐立齊兩個是認識的朋友，所以這件
    事情不屬於公司裡面，和立達公司沒有任何的借貸關係】（
    陳岱義也證稱『他有陪徐立齊到三重重新路的一家公司，跟
    一個周姓負責人談過放款給他們公司』，這不借錢嗎？）這
    段我不知道（你既然是公司的會計，為什麼不知道這一段？
    ）因為這是我在去立達公司上班之前的事情（換言之，在你
    去上班的時候，你就知道立達公司是從事放款的錢莊嗎？）
    不是，【這是我任職後一、兩個月後才知道，他們和高利貸
    的公司有往來，因為周姓負責人會來徐立齊的公司聊天泡茶
    ，當中我有聽到他們有提到高利貸的字眼，所以我才會知道
    ，但是在我任職期間，他都告訴我是在賣茶葉，我看到的也
    是在賣茶葉】（認識健宏及謝進煌嗎？）不認識，但是我
    有在立達公司聽徐立齊說過，他們兩人是我去之前，徐立齊
    的助理（你離開立達公司時立達公司還有在經營嗎？）有（
    只有陳岱義和徐立齊在立達公司？）對（你知道范濟國是立
    達公司的股東嗎？）我知道我每個月都要匯錢給他（你每個
    月匯多少錢給范濟國？）數千元不等（除了范濟國，你還知
    道有那些股東？）我知道我每個月要匯錢給的人，大概就是
    那幾個人，但是我不確定他們是不是股東（寇景翔、黃瀚仕
    、曾瑞豐、秦靖、何永強、陳宥兌、黃軒威、黃能幹、王孝
    鑫、許績銓、王怡超、萬耀鈞及陳世勳，是不是你前述每個
    月要匯錢的人？）除了萬耀鈞及陳世勳，其他人我每個月都
    要匯錢給他們（你都匯到他們本人的帳戶嗎？）對，但是他
    們的帳戶很奇怪，同一個人都會有好幾個銀行帳戶（有好幾
    個銀行帳戶，你都怎麼匯款？）每一個人平均最少都有3 到
    7 個銀行存摺放在立達公司裡，幾乎每個月的每一天都有要
    匯錢的人的銀行帳戶，所以每個月都有紀錄，那一天要匯給
    哪些人，以後就按照這個方式每個月去做，但是一開始是徐
    立齊告訴我的，我離職前一個月就換陳岱義在匯了，因為我
    在離職前因為薪水的事情和徐立齊鬧得有點不愉快，所以我
    離職等語（見96年度偵字第8647號偵查卷第30-32 頁）；於
    偵查中供稱：徐立齊是我去年任職於立達公司的老闆，任職
    期間在去年7 月至11月（立達公司從事何種業務？）我是負
    責幫徐立齊作帳，我會每天幫他統計匯款的金額，徐立齊會
    指定我將錢匯到指定客戶的帳戶，每天至少三到四筆（立達
    公司是否對外從事放款？是否在報紙刊登廣告，招放款業務
    ？）沒有，我沒有看到（徐立齊在本署的供述，立達公司是
    從事放款的業務，吳是負責管帳，岱、謝、負責跟客戶辦
    理借貸的事宜，何以你們否認？及謝是何人？）岱說的這
    筆帳我有作，其他的帳都是只有支出沒有收入，帳大部分都
    是老闆叫我去繳銀行帳戶的金額，我不知道有沒有貸放的業
    務（見95年度他字第2234號卷第148-149 頁）；於本院準備
    程序中供稱：陳中昱、寇景翔、廖偉智、喬丹、蕭翔文、
    范濟國這幾個人，在我任職期間內，就已經在立達公司內，
    我不了解他們投資之初，是否知道貸款的用途是在放款，但
    我確定在我任職期間，這些人都知道貸款是被徐立齊拿去作
    放款之用，從他們與徐立齊聊天而我在場的情形下，依照他
    們聊天的內容，我可以判定他們事後都知情，他們有問到公
    司最近好不好、錢的狀況怎麼樣（見本院96年度易字第1275
    號卷二第18頁）；是依被告吳憲銘前開供述，其自94年7 月
    間起至94年11月間止，受僱於被告徐立齊，前開受僱被告徐
    立齊期間之同事為被告陳岱義，確有看過被告陳岱義所稱借
    款人所簽立之本票，但並無該等本票上之人存在，邱秋燕係
    向周銓澤經營之公司借款，並非向被告徐立齊的立達公司借
    款，其任職後1 、2 個月，知道立達公司有跟周銓澤所營公
    司往來，被告徐立齊並與周銓澤談到高利貸的字眼，但被告
    吳憲銘不知道被告徐立齊有從事放款。
、被告陳岱義於偵查中供稱：（是否認識徐立齊？）認識，徐
    是我去年任職於立達公司的老闆，任職期間在去年5 月至今
    年1 月（立達公司從事何種業務？）我負責跑外務，主要是
    幫徐立齊跟客戶貸款，客戶是徐立齊找的，然後我帶客戶到
    銀行辦對保跟客戶去領錢，錢領到之後就繳回公司，錢交給
    老闆，錢做什麼用途我不知道【（立達公司是否對外從事放
    款？是否在報紙刊登廣告，招放款業務？）我跟前手阿鴻、
    小黃交接的時候有收一些本票及身分證影本，徐立齊跟我說
    那些是呆帳，能收就盡量去收，收到會分我款項的三成】，
    接手的時候公司已經在虧損的狀態，徐立齊只跟我說要根據
    本票及身分證去收帳，收到會分我三成，我只有陪徐立齊到
    過三重重新路的一家公司，跟一個周姓負責人談過要放款給
    他們公司，老闆有叫我送錢到他們公司，聽說後來這家公司
    就倒掉了，我印象是170 萬（立達公司放款，利息如何計算
    ？）上述的170 萬放款，我有聽到徐立齊跟周先生表示他放
    給周，每10天12分利再由周轉放15分等語（見95年度他字第
    2234號卷第152 頁）；於本院準備程序中供稱：陳中昱、
    喬丹、蕭翔文、寇景翔、許績銓、范濟國部分，我知道他們
    知道借給徐立齊的款項是拿去作高利貸，因為在他們與徐立
    齊聊天的場合，我有在場，我根據他們聊天的內容，可以瞭
    解到他們對於去貸款交給徐立齊的用途是被徐立齊拿去作高
    利貸放款之用是知道的，這些人都有在關心錢莊的經營狀況
    如何，至於秦靖、何永強、陳宥兌、王怡超、黃軒威他們認
    為是投資茶葉，因為我帶他們去對保，他們以為這些錢是拿
    去投資茶葉，我有收到二張不同人簽的本票，是呆帳，面額
    總共是三萬元，我任職期間，放款金額若干我不清楚（見本
    院96年度易字第1275號卷二第15-16 、20頁）；是依被告陳
    岱義前開供述，其自94年5 月間起至95年1 月間止，受僱於
    被告徐立齊，其前開受僱被告徐立齊期間之同事為被告吳憲
    銘，其與前手小黃（應係謝進煌）、阿鴻（應係健宏）交
    接時，有收到一些本票及身分證影本，被告徐立齊並曾要求
    其根據本票、身分證去收帳，其且曾陪同被告徐立齊去周姓
    負責人經營的公司商談放款170 萬給周姓負責人所營公司的
    事，被告徐立齊並表示放款利息是每10天12分利，再由周姓
    負責人轉放15分等情。
、茲檢察官前開所認屬於提供錢莊資金來源之金主計陳中昱等
    被告，固均稱乃遭徐立齊詐騙方提供款項與徐立齊運用，惟
    被告徐立齊則自認其等實乃共同經營地下錢莊而共犯常業重
    利犯行，並非對提供資金之陳中昱等被告詐騙得款，是提供
    款項與被告徐立齊運用之陳中昱等被告，提供款項之緣由，
    果如被告陳中昱等所言，則提供資金之陳中昱等被告不惟本
    案並無重利犯行，被告徐立齊且涉及是否須對提供資金之被
    告等負有詐欺侵權賠償情事，是被告徐立齊就本案所為供述
    ，與其自身利害關係甚鉅，所言是否屬實，原值斟酌，然被
    告健宏、謝進煌、吳憲銘、陳岱義乃單純受僱於被告徐立
    齊，其等亦未操控使用檢察官前開所認屬於提供錢莊資金來
    源之金主計陳中昱等18名被告所提供與被告徐立齊之款項而
    從中得利，更與提供資金之陳中昱等18名被告前不相識，且
    無宿怨，被告健宏、謝進煌、吳憲銘、陳岱義復係直接受
    僱被告徐立齊依指示行事之人，其等就依被告徐立齊指示而
    為何等行為，理無憑空杜撰虛捏之虞，是其等就本案相關情
    節之供述，自較客觀，容可信實；據此，綜觀前開被告健
    宏、謝進煌、吳憲銘、陳岱義供述，其等就被告健宏、謝
    進煌任職受僱被告徐立齊期間（即93年10月間起至94年6 月
    間止），被告健宏有依被告徐立齊指示於報紙刊登放款廣
    告，借款人係依廣告所留電話與「小胖」、「阿祥」或被告
    健宏、謝進煌聯繫借款事宜，被告謝進煌且實際經手放款
    與2 位借款人，借款人併簽立出具借款金額兩倍之本票，被
    告徐立齊係因放貸而持有借款人所簽立之本票，呆帳部分之
    本票則由被告陳岱義持之賡續向借款人催討之供述，互核大
    致相符，自已堪認被告徐立齊供稱其有以被告陳中昱等所提
    供資金，對外放款等語，核非子虛。
、再審諸檢察官依被告徐立齊於偵查中之95年6 月22日庭期中
    提出載有借款人資料之筆記本上所載借款人資料併職權查詢
    戶籍資料過濾後而與傳訊，其中，確有該等筆記本上所載之
    借款人即證人陳煌燐到庭證稱：（你在93年到94年是否有看
    報紙廣告去借過錢？）我有看過報紙廣告去接洽過，但是沒
    有借成（提示徐立齊經營借款業務之紀錄本，上有載明你曾
    經借過三萬元，何以說沒有借錢？）我只有問過，但是沒有
    借成（你是與何人接洽？）太久了我忘記了（對方是否為立
    達公司？）沒有印象，當時是有約對方在我家附近的活動中
    心來談，但是我覺得利息太高就沒有借（對方有無表示姓名
    ？）沒有，是年輕人等語（見95年度他字第2234號卷第162
    頁），茲被告徐立齊與陳煌燐素不相識，然被告徐立齊既得
    舉出陳煌燐之人別資料以供檢察官傳訊，而陳煌燐與被告徐
    立齊間，尚無事證顯示有何親誼而須迴護被告徐立齊，且陳
    煌燐上揭證述亦非完全附合被告徐立齊供述而直接證述確有
    向被告徐立齊借款之事，而僅證稱其有依憑報紙廣告聯繫對
    方接洽借款，然終因認利息過高而未與借款，顯徵陳煌燐所
    述，應可信實，則以陳煌燐竟亦證述確有依憑報紙放款廣告
    詢問借款之事乙節觀之，益徵被告徐立齊供稱其有以被告陳
    中昱等所提供資金，於報紙刊載放款廣告而對外放款等語，
    容非虛妄。
、況核諸被告喬丹於偵查中供稱：徐立齊在94年2 、3 月間
    曾經透過陳中昱向我表示他家在梨山的茶園需要資金整地開
    發，想向我借款500 多萬元，因為我當時手頭上沒有這麼多
    錢，徐立齊提議由我本人中國信託、玉山、台新、台北企銀
    等8 家銀行申請信用貸款，並請了一位我不認識的人陪我去
    銀行辦理貸款手續，最後總共貸了486 萬元，我將所貸下來
    的錢交給那位陪我去辦手續的人，由他轉交給徐立齊，因為
    我信任我的學長陳中昱，且我曾經去過徐立齊他家在梨山的
    茶園，所以我也沒有去懷疑徐立齊，直到幾個月後，我忘記
    是陳中昱或是徐立齊告訴我，徐立齊是在經營地下錢莊，我
    才知道真相，但已經誤上賊船了，而徐立齊經營地下錢莊的
    詳情，我並不清楚（當你知道徐立齊是在經營地下錢莊後，
    有無與徐立齊討論如何分配盈餘？）沒有，我只要求他每個
    月一定要準時把錢還給銀行，別害我負債（你借錢給徐立齊
    後幾個月，為何會知悉徐立齊是在經營地下錢莊？）【我應
    該是和陳中昱聯絡的時候，有問到徐立齊茶園的經營狀況及
    還款情形，陳中昱才告訴我，徐立齊實際上是在經營地下錢
    莊，我後來有向徐立齊求證，徐立齊有承認，我只要求他趕
    快把銀行的貸款還清，未曾向他提過錢莊分紅的事情】（你
    有無於地下錢莊結束經營前後，至徐立齊家中，將相關本票
    及帳冊強行取走？同行者尚有何人？詳情為何？）陳中昱、
    蕭翔文、廖偉智和我曾經在地下錢莊結束營業後，到徐立齊
    三重的家中，發現他家一團亂，也沒有人住了，我拿走我的
    印章，我不清楚另外3 個人拿走什麼東西，我們把一些零散
    的資料打包後，拿到梨山交給徐立齊的父親等語（見95年度
    他字第2234號卷第246-248 頁），顯見即便被告喬丹於偵
    查中亦供認其約於94年中，即其將貸得款項交付徐立齊後數
    個月，已經由陳中昱之告知，並經向徐立齊本人查證而悉徐
    立齊斯時乃將喬丹貸得之款項用以從事放款，是徐立齊以
    喬丹、陳中昱等所提供資金，對外放款之事，既曾由陳中
    昱轉知喬丹，喬丹且親向徐立齊查詢而獲印證，喬丹
    查證後，亦僅要求徐立齊務須將所取得運用之貸款本金利息
    還清，審諸喬丹、陳中昱等，均係以自己名義貸款將款項
    交與徐立齊運用之人，其等均尚揹負對金融機構之欠債，對
    所提供資金，徐立齊究如何運用，運用之成效、可得回收之
    利益若干，均事涉徐立齊實際上究竟有無能力，依其與喬
    丹、陳中昱等提供資金者之約定，按時攤還該等資金提供者
    積欠金融機構貸款之本利，顯攸關喬丹、陳中昱等自身財
    務信用甚鉅，喬丹、陳中昱對徐立齊所稱款項運用之用途
    （即徐立齊究竟有無實際對外放款），衡情，當非僅止於徐
    立齊空口白言即可取信，則以陳中昱竟對喬丹告知，徐立
    齊「實際上」是在經營地下錢莊，而喬丹亦自承其曾親向
    徐立齊查證，然事已至此，亦無他法之意等節觀之，陳中昱
    、喬丹應係查核若干事證而悉徐立齊確有從事放款之事，
    亦尚與事理無悖；況參諸被告健宏、謝進煌、吳憲銘、陳
    岱義前開供述、證人陳煌燐上揭證述，足認被告健宏、謝
    進煌任職受僱被告徐立齊期間（即93年10月間起至94年6 月
    間止），被告健宏有依被告徐立齊指示於報紙刊登放款廣
    告，期間，陳煌燐因見報載放款廣告而接洽詢問借款之事，
    然其後因認利息過高終未與借款，惟尚有其他不特定借款人
    依廣告所留電話與「小胖」、「阿祥」或被告健宏、謝進
    煌聯繫借款事宜，被告謝進煌且實際經手放款與某2 位借款
    人，該等借款人併簽立出具借款金額兩倍之本票，徐立齊係
    因放貸而持有借款人所簽立之本票，呆帳部分之本票則由陳
    岱義持之賡續向借款人催討，事證如前，俱見被告徐立齊供
    稱其有以被告陳中昱等所提供資金，對外放款等語，核屬有
    據。
、再依被告喬丹、蕭翔文於95年5 月6 日20時10分，各以所
    持0000000000、0000000000進行通話，談及下述內容（見臺
    灣板橋地方法院檢察署95年度監字第82號卷第19頁）：
    蕭翔文：反正你，因為我說真的啦，我跟廖sir 講的啦，就
    是說，因為後面從事情開始，那天，我禮拜六、禮拜五，我
    跟廖sir 在林口嘛，那我說這林林總總，就是說我在陳中昱
    旁邊，陸陸續續看到一些帳幹什麼的....
    喬丹：等一下，我們那些東西有沒有全部燒掉？
    蕭翔文：都弄掉了啊
    喬丹：我跟你講，他裡面還講到陳中昱有一段，那個雄哥
            的247 萬這段，1 個票，陳中昱自己就是說他，陳
            中昱借了200 給立齊嘛，結果他就找雄哥去跟他講
            ，可能意思就是說這條要拉過去給陳中昱，但陳中
            昱跟雄哥講說你不用還了，我已經把你燒掉了，我
            會包給你1個大紅包...，你不用還了
    蕭翔文：我知道，我知道
    喬丹：對，然後他說意思就是說上面很多的一些錢都是要
            收據、本票這些東西，但是都被我們燒掉了，他就
            這樣子講
    蕭翔文：這段是當初那個誰，陳中昱說要把它弄掉的，反正
            我跟你講啦，這都不管啦，你懂嗎，因為我在想說
            ，第一個，當初是你自己先跑去躲起來了
    喬丹：就是這件事情才導致這樣子嘛
    蕭翔文：而且我說真的，他原本答應我們，跟我們講說，錢
            借給他，他父母親、他媽一定會負責幹什麼，到最
            後統統都沒有，一條都沒有兌現，所以這個東西本
            來就是....然後第二個，就是我剛剛要講的就是說
            ，陳中昱他那後來我看到他很多帳，我發現我就跟
            廖sir 講，我說我就發現，他其實真的跟徐立齊拿
            了不少錢，這是事實，真的啊，事實啊，他當初在
            晶華的匪類的時候，媽的200 多萬，信用卡那信用
            卡錢怎麼欠的，那200 多萬就是這樣欠來的，他之
            前也跟徐立齊拿了保險費、車貸的錢，還有1 筆50
            萬，那什麼林淑女的，陸陸續續真的也是拿了不少
            錢啦，我憑良心講，我這樣看，所以我後來很賭爛
            ，我為甚麼後來跟陳中昱翻臉就是這樣，因為他太
            誇張了，你懂嗎，因為以前他都騙我們，陳中昱他
            自己也騙我們，後來我這樣看，陸陸續續看到這些
            帳，我自己都嚇了一跳，所以慢慢那時候有跟廖si
            r 講，今天是因為不得已，才跟陳中昱綁在一起，
            你看像現在他媽我連甩都不甩陳中昱，當初你跟我
            跟JORDON講怎麼樣講，到最後是變成怎樣，我就很
            不爽，我們禮拜五，我就跟廖sir 講，我說今天我
            是蠻賭爛的，有幾點，第一個，那時候在出狀況的
            時候，對不對，我要把我們三個拉過去，說什麼他
            媽要退伍幹什麼的，講一大堆有的沒有的，對不對
            ，也是他講的，後來再去騙別人的，還好我說真的
            ，那一段還好有把他挖開來，要不然真的我們每個
            人還在找多少人讓徐立齊那樣子騙，對不對，....
    被告喬丹針對上揭對話內容之含意，且於偵查中供稱：（
    提示：95年5 月6 日20時10分喬丹、蕭翔文電話通聯譯文
    ，所示譯文中，你提及『等一下，我們那些東西有沒有全部
    都燒掉』、『雄哥的247 萬這段，一個票』、『上面很多的
    一些錢都是要收據、本票這些東西，但是都被我們燒掉了』
    、『要把他撤回來，大興哥那邊的債全部要讓他流出去，就
    是我們的要收回來』，意指為何？）（經檢視後）因為徐立
    齊告訴我，他借給『雄哥』200 多萬收不回來，因為本票被
    我們拿走了，我問蕭翔文有沒有被我們燒掉，要不然怎麼會
    不見？至於『大興哥』的部分，陳中昱找他來幫我們處理債
    務後，我們發現李大興沒有什麼進度，因此我們想把本票、
    委託書等憑證通通拿回來，我們從他（徐立齊）家拿到資料
    後，就把東西交給他父親，我自己並沒有燒過任何徐立齊的
    資料，但我不能確定蕭翔文、陳中昱他們有沒有拿走什麼東
    西燒掉（見95年度他字第2234號卷第249 頁），顯徵被告
    喬丹於偵查中亦坦認確有與被告陳中昱、蕭翔文於本件案發
    後，至被告徐立齊家中取走相關物品乙節不諱，而就取走之
    物品為何，被告陳中昱、蕭翔文等雖於本院審理中供稱：係
    取走其等名義之向金融機構的貸款資料，並非取走有何他人
    向被告徐立齊借款時，由借款人所簽立之本票、借據，亦無
    將該等本票、借據資料燒毀之事云云，然依前揭通訊監察譯
    文之前後內容可知，該段對話內容，並未有何提及被告陳中
    昱等以自身名義向金融機構貸款資料的對話話題，被告陳中
    昱、蕭翔文辯稱係取走其等名義之向金融機構的貸款資料，
    並非取走有何他人向徐立齊借款時，由借款人所簽立之本票
    、借據云云，已與上開通訊監察譯文之內容不符，自難遽信
    ；況細譯該段通訊監察譯文之前後內容可知，被告喬丹、
    蕭翔文係談及，被告喬丹與被告徐立齊聯繫時，被告徐立
    齊告知被告喬丹，被告陳中昱曾因投資交付予被告徐立齊
    使用款項，就其中200 萬元之投資款返還事宜，因被告徐立
    齊曾放款247 萬元與「雄哥」，而取得「雄哥」因此借款而
    簽立之本票，被告徐立齊原要由被告陳中昱向「雄哥」催討
    以為清償對被告陳中昱200 萬元之債務，然被告陳中昱竟自
    行向「雄哥」表示該200 萬元債務無需返還，因「已燒掉」
    ，被告徐立齊且向被告喬丹表示「上面很多的一些錢都是
    要收據、本票這些東西，但是都被我們燒掉了」，而被告蕭
    翔文聽及被告徐立齊如此向被告喬丹表示，則回應「這段
    是當初那個誰，陳中昱說要把它弄掉的，反正我跟你講啦，
    這都不管啦，你懂嗎，因為我在想說，第一個，當初是你（
    應係指徐立齊案發後）自己先跑去躲起來了」等語，茲以前
    開通訊監察譯文前後連貫之內容，乃被告喬丹向被告蕭翔
    文提及被告徐立齊放款與「雄哥」而取得雄哥簽立之本票，
    竟由被告陳中昱於嗣後與「雄哥」聯繫時，被告陳中昱向「
    雄哥」表示無需償還，因已燒掉等語，此顯係指被告陳中昱
    已將「雄哥」借款簽立之本票燒毀之意，而接續此等話題，
    被告喬丹旋所提及「然後他（指徐立齊）說意思就是說上
    面很多的一些錢都是要收據、本票這些東西，但是都被我們
    燒掉了，他就這樣子講」，顯核係指相關談及不特定借款人
    向被告徐立齊借款簽立之本票、收據的後續處理事宜甚明，
    再者，苟被告陳中昱、蕭翔文、喬丹等人於案發後至被告
    徐立齊家中所取走燒毀之物，係指取走其等名義之向金融機
    構的貸款資料，並非取走有何他人向被告徐立齊借款時，由
    借款人所簽立之本票、借據，則此等被告陳中昱等人因向金
    融機構借款所簽立之本票、借據，既係借款人簽立以為借款
    之擔保，當應係由身為債權人之金融機構保管，斷無由身為
    借款債務人之被告陳中昱、蕭翔文等自行收執進而交由被告
    徐立齊保管之理，凡此各節，俱徵被告陳中昱、蕭翔文前開
    所稱，顯悖事理，容無足取，益堪認定前開被告喬丹、蕭
    翔文通訊監察譯文對話所提及燒掉的收據、本票，應係指被
    告陳中昱、喬丹、蕭翔文等人，於本案案發後，至被告徐
    立齊家中時，因確發現若干徐立齊放款與他人時，由不特定
    之借款人所簽立之本票、借據，惟深恐此等本票、借據，成
    為其等涉有重利罪嫌之物證，因由被告陳中昱主導燒毀，被
    告徐立齊乃向被告喬丹抱怨該等本票、借據，係日後向人
    催討債務時，主要依憑之物，竟遭被告陳中昱等人取走且燒
    毀而甚增被告徐立齊向人催討放款債務之困擾等情無誤。
、據上各情，並依諸被告健宏供稱其受僱於被告徐立齊期間
    有依被告徐立齊指示而在報紙上刊登放貸廣告，而放貸廣告
    上之聯繫電話，係由「小胖」、「阿祥」持有，被告健宏
    且依被告徐立齊指示將放款之資金送交「小胖」、「阿祥」
    ，復由「小胖」、「阿祥」處收取款項交回被告徐立齊，被
    告謝進煌供稱其受僱徐立齊期間，由其經手實際放款出去的
    有2 個借款人，被告陳岱義供稱其受僱徐立齊期間，曾陪同
    徐立齊去周姓負責人經營的公司商談放款170 萬給周姓負責
    人所營公司的事，其後，並由被告陳岱義將款項送交周姓負
    責人經營的公司，參酌被告健宏乃自93年10月間起至94年
    4 月間止，被告謝進煌係自93年11月起至94年6 月間止，被
    告陳岱義則自94年5 月起至95年1 月止，各均擔任被告徐立
    齊之助理等情以觀，堪認被告徐立齊至少於93年10月間僱用
    被告健宏為助理時起，迄其另僱用之助理被告謝進煌於94
    年6 月間離職之此段期間內，容有與被告健宏、謝進煌、
    陳岱義等，共同從事放貸與不特定人之行為。
(五)、惟依檢察官所舉事證，本院尚難遽認被告徐立齊、健宏、
    謝進煌、陳岱義，共同從事放貸與不特定人時，該等放貸乃
    乘他人急迫、輕率或無經驗貸以金錢或其他物品，併取得與
    原本顯不相當之重利
、被告徐立齊於93年10月間僱用被告健宏為助理時起，迄其
    另僱用之助理被告謝進煌於94年6 月間離職之此段期間內，
    確有與被告健宏、謝進煌、陳岱義等，共同從事放貸與不
    特定人之行為，事證如前，惟檢察官既係以本案被告乃共犯
    常業重利罪嫌提起公訴，則被告等究否有無常業重利犯行，
    除被告徐立齊、健宏、謝進煌、陳岱義等確有共同從事放
    貸與不特定人之行為外，當須進而審究被告徐立齊、健宏
    、謝進煌、陳岱義等之共同放貸行為是否乃乘他人急迫、輕
    率或無經驗貸以金錢或其他物品，併取得與原本顯不相當之
    重利，若是，方屬刑法重利處罰之範疇，若否，則基於民事
    契約自由原則，該等放款行為核屬民事借貸之債權債務關係
    ，尚與刑責無涉。
、按重利罪成立之要件，除須乘他人急迫、輕率或無經驗，貸
    以金錢或其他物品外，尚須取得與原本顯不相當之重利，始
    足當之，而所謂取得與原本顯不相當之重利，係指就原本利
    率、時期核算及參酌當地之經濟狀況，較之一般債務之利息
    ，顯有特殊之超額者而言，此經最高法院著有84年度台上字
    第5329號判決意旨可供參照；次按刑事訴訟法第156 條第2
    項規定：被告或共犯之自白不得作為有罪判決之唯一證據，
    仍應調查其他必要之證據，以察其是否與事實相符，其立法
    旨意乃在防範被告或共犯自白之虛擬致與真實不符，故對自
    白在證據上之價值加以限制，明定須藉補強證據以擔保其真
    實性，所謂補強證據，係指除該自白本身之外，其他足以證
    明該自白之犯罪事實確具有相當程度真實性之證據而言，雖
    所補強者，非以事實之全部為必要，但亦須因補強證據之質
    量，與自白之相互利用，足使犯罪事實獲得確信者，始足當
    之，共犯之自白，性質上仍屬被告之自白，縱先後所述內容
    一致，或經轉換為證人而具結陳述，仍屬不利己之陳述範疇
    ，究非自白以外之其他必要證據，自不足作為證明其所自白
    犯罪事實之補強證據，且共犯縱先經判決確定，並於判決確
    定後以證人之身分到庭陳述，惟其陳述之內容即使與先前所
    述內容相符，仍不啻其先所為自白內容之延續，並非因該共
    犯業經判決確定，即可認其在後之陳述當然具有較強之證明
    力，而無須藉由補強證據以擔保其陳述之真實性（最高法院
    97年度臺上字第1011號判決意旨參照）；又共犯之前後供述
    是否相符，有無重大矛盾，指述是否堅決，態度是否肯定，
    與被告是否相識，所述被告之家庭狀況是否無誤等情，僅足
    為判斷其供述是否具有瑕疵之參考，因仍屬自白或對己不利
    陳述之範疇，尚不足作為其供述與事實相符之補強證據（最
    高法院91年度臺上字第4082號判決意旨參照），從而，共犯
    雖經自白，苟查無補強證據足資擔保其所為不利於其他共犯
    供述之真實性，其該部分自白應根本失其證據之證明力，不
    得採為判斷事實之根據；查：
(1)、被告徐立齊於偵查中固以被告身分供認：自93年7 月間起，
    對外放貸，且以每放貸現金之總額，收取月息30分，以10天
    為1 期，並由貸與之金錢預扣1 期利息，而放貸現金予不特
    定人，取得與原本顯不相當之利息，而開始從事本案重利犯
    行，相關借款人且為借款之擔保而簽立本票與被告徐立齊收
    執，惟借款人所簽之本票、借據等資料，於95年2 月間，遭
    被告陳中昱進入被告徐立齊住處銷毀等語如前，復於本院審
    理中以證人身分證稱：放款出去的資金，詳細數字本來在我
    電腦裡面，後來我的電腦裡面資料被陳中昱銷毀，不過，放
    款出去的金額包含呆帳大約4 千萬元左右，那時包括本息每
    個月大約回收150 萬元到200 萬元左右，這4 千萬元總共放
    款了多少件，我不記得了，借款的人太多了，大概上百個人
    跟我借過錢，每個人跟我借款的金額不同，所以我記不起來
    了，這些來跟我借款的人，有看報紙、打電話來的，也有經
    過朋友介紹來的，報紙是我叫謝進煌、健宏去登的，放款
    全部都有簽立本票，但不是全部都有簽借據，放款審核，是
    我決定是否要放款，放款出去，有關於放款利息的計算，是
    以借款人的條件，若借款人只有一張身分證或職業證明的話
    ，就是10天10分利，也就是借了1 萬元，10天就要繳1 千元
    的利息，第10天後還款1 萬元的話，以後就不用繳利息，因
    為我們借1 萬元給借款人時，我們會先預扣1 千元的利息，
    只實際交給借款人9 千元的本金，不過，如果借款人不是一
    次還本金1 萬元，而是分期攤還本金的話，我們就分期攤還
    本金後的利息計算方式是以本金餘額乘以百分之10，另外，
    如果借款人是公司負責人或賭場負責人的狀況下，是以月息
    百分之10計算，也就是1 個月百分之10，其他都是如同剛才
    我所謂的先預扣第1 個月的利息，也就是如果借1 萬元出去
    ，實際交給他9 千元，而每個月收一次百分之10，也就是1
    千元的利息，如果他有攤還本金或全部還本金，則情況如同
    我前開所說，拿錢的話，借款人會先以電話方式約定時間、
    地點，通常都是跟謝進煌、健宏約定時間，若借款人是賭
    場負責人，因為金額比較大，才會由我出面，而約定好時間
    、地點後，通常是由謝進煌、健宏從我臺灣銀行、玉山銀
    行、台新銀行戶頭領錢出來，或直接從我這邊拿現金到約定
    好的地點，交款給借款人，而賭場負責人通常由我自己交款
    ，因為款項比較大，交款時對方拿到錢要簽立本票、借據，
    本票的面額是看客戶的條件，若一般客戶借1 萬元就要簽1
    萬5 千元到2 萬元的面額本票，也就是約一點五到兩倍的面
    額本票，而除了簽本票之外，還有簽立借據，借據最主要是
    規避利息的法規，也就是借據上會寫如果借款人違約要繳納
    的款項稱之為違約金，而非利息，若借款人是公司負責人或
    賭場負責人他們簽立本票的面額就是借多少就簽立多少面額
    本票，但借據的部分，是看情形不一定會簽立，但第一次往
    來借款的公司或賭場負責人，還是會請他們簽立借據，另外
    ，他們的證件我們會影印，交錢給他們時，我們會準備前開
    的文件請他們簽，並請他們將證件交給我們影印留存，我有
    告知陳中昱、喬丹、廖偉智、蕭翔文、寇景翔、王浩任、
    范濟國、謝進煌、健宏、陳岱義他們，我如何放款的流程
    與程序，且有關我上開利息計算、收取方式，我都有告訴他
    們，我總共放款出去的件數應該有四、五百件，後來，陳中
    昱他們要我退出公司交由他們接手經營時，尚未處理的有1
    百多件移交給陳中昱他們處理，其中，有60件左右，陳中昱
    要我去聯絡這些借款人，但我聯絡後，有些聯絡不上，或他
    們不交款，所以我認為這部分是呆帳，我本來預計籌集3、4
    千萬元，放款金額預計大約3 千萬元左右，每月收益扣除職
    業軍人被告要交給銀行的本利應該有200 萬元左右，然後，
    這筆款項扣除自己開支外，2 年公司結束後，把這些款項依
    照大家投資的比例分給大家，但至少不能低於我當初跟職業
    軍人被告約定的按月百分之二到百分之三的利潤，募集資金
    主要由陳中昱、寇景翔、范濟國他們三人負責，寇景翔與范
    濟國有另外約定他們募集到的資金百分之一是他們的傭金，
    而寇景翔的部分是按月百分之一，也就是如果寇景翔幫我募
    集到100 萬元的資金，則我要按月給付百分之一的資金給寇
    景翔，而范濟國的部分，是他幫我募集到的總金額乘以百分
    之一作為他的傭金，也就是如果范濟國幫我募集到100 萬元
    的資金，我就要給他1 萬元，但只要給他這一次，而要給寇
    景翔按月的百分之一傭金是按月都要給，沒有說我之前所說
    的兩年公司結束後再一次領取，而陳中昱沒有跟我約定傭金
    ，他也沒有跟我要求過，所以我沒有給過陳中昱傭金，范濟
    國部分，總共給他6 萬元左右，也就是范濟國幫我募集到差
    不多600 萬元的資金，也就是募集到廖偉智的部分，而因何
    永強投資的資金是寇景翔找來的，這部分從何永強的貸款交
    給我後，一直到94年11月，我按月都有給寇景翔這部分的傭
    金，還有秦靖的部分，是每個月給寇景翔1 萬元，給的時間
    是秦靖的貸款款項下來後，一直到94年11月，還有陳宥兌部
    分，每個月給寇景翔1 萬多元，給的時間點就是從陳宥兌的
    貸款下來後，一直到94年11月，王怡超部分，也是每個月給
    寇景翔1 萬多元的傭金，而給的時間點就是從王怡超貸款下
    來，一直到94年11月，就給寇景翔的傭金部分，不只上開我
    所謂寇景翔幫我找來投資的這些人，其他寇景翔找來的人名
    、金額我忘記了，我每個月給寇景翔的傭金，大約8 萬元，
    陳中昱幫我介紹一些人來投資，我有給陳中昱傭金，不過，
    我是拿茶葉給他作為傭金抵銷，是按產季過後，1 次給5 到
    10斤，1 年大約給陳中昱4 次，在我經營期間的2 年中，第
    1 年我給陳中昱4 次茶葉，而第2 年我只給1 次，我在三重
    所買的房子，是我公司已經成立4 、5 個月的時候，然後每
    個月的利潤扣除該給銀行的本利，應該我實得的利潤，作為
    購買房子以及汽車、高級西裝、高級皮包等奢侈消耗品的資
    金（起訴書所載的職業軍人被告在投資款項在你這邊之前，
    你就有告訴他們你要經營的是放款業務或地下錢莊業務，而
    他們也清楚，你是要經營放款業務或地下錢莊業務嗎？）這
    要分三個部分陳述，第一部分是完全知情，而採用股東方式
    投資，這部分有陳中昱、蕭翔文、廖偉智、喬丹、王孝鑫
    、寇景翔、范濟國、陳世勳，也就是他們在拿錢投資在我這
    邊之前，我就已經告知他們我要如何經營放款業務或地下錢
    莊業務，我有告訴他們放款出去的利息我要如何計算，如何
    回收，他們聽了之後，他們才願意投資，不過，他們所謂的
    投資，是以他們名義向銀行信用貸款，貸到的款項下來後，
    由我取得，但欠銀行的金額本利由我來繳，我所謂用股東方
    式投資，是他們一開始知道投資下來的錢我要做什麼樣的運
    用，他們都認同才會用他們自己的名義向銀行借款後，由我
    運用作為放款的資金，第二部分是他們知道我在從事地下錢
    莊，我跟他們的說法是請他們向銀行貸款後借給我，我再把
    錢放款出去，拿錢去繳這些人的銀行貸款本利，以及該給這
    些人的利息，這些人有黃瀚仕、許績銓、曾瑞豐、黃幹能、
    黃軒威，這些人他們知道我在做什麼，我在向這些人借錢時
    ，就有告訴他們我在作放款，而他們也知道將來我還錢給他
    們的時候在還款能力上是沒有問題的，因為他們知道我作地
    下錢莊，資金回收方面沒有問題，而第一部分的上開職業軍
    人被告中的陳中昱是指在投資之前，我還沒有經營地下錢莊
    ，直到陳中昱的款項投資後，我才以此等款項作為資金而經
    營地下錢莊，但另外第一部分陳中昱以外的被告是知道這個
    好處後，才願意拿錢投資給我經營地下錢莊，第二部分的上
    開職業軍人被告是指我已經經營地下錢莊一段時間了，然後
    我再向他們要求借錢，也就是第二部分的人是就公司帳來講
    ，是我個人去向這些人借錢來繳給第一部分的人銀行本利或
    給這些人的利息及公司的支出，所以第一部分與第二部分的
    人在我的區別中，主要是第一部分的人就是完全知情，跟我
    同時在經營地下錢莊業務的人，而第二部分的人是以我個人
    的名義，請他們借錢給我，而因為我在經營地下錢莊，他們
    也知道此事，不怕借錢給我會還不起，第一部分的人我認為
    其實就是要跟我共同經營錢莊的意思，所以才把資金提供給
    我運用，第二部分的人他們並沒有要與我經營錢莊的意思，
    只是看在認識我的份上，願意因為我個人名義，也就是我個
    人與他們的交情的關係，由這些人出面向銀行借錢，將款項
    借給我運用，而第二部分的人知道我在經營地下錢莊，錢可
    以收得回來，第三部分是由寇景翔找來的人，因為寇景翔說
    他的朋友可能不同意錢莊的經營，所以才以投資茶莊的名義
    找他們提供資金給我們，直到最後，他們才知道投資地下錢
    莊，而在他們一開始投資時，是完全不知道我們在經營地下
    錢莊，我跟寇景翔都對這些人說在投資茶莊，而寇景翔找來
    的人就如同我上開所述我剛才所說，第二部分的人，不清楚
    我放款出去的利息如何計算，只知道我在經營地下錢莊，但
    不清楚利息收取的計算方式，第一部分的人對於我經營地下
    錢莊放款出去的利息計算方式完全知情，第三部分的人連我
    經營地下錢莊都不知道；而雖然平均每月獲利120 萬元這麼
    高的獲利，後來會倒掉是因為，第一個，陳中昱等人日常放
    假，不管去酒店、按摩店高消費場所的消費的支出，都是由
    我負責，然後，還有他們，我先說陳中昱的部分，他的信用
    卡卡款在一個月之內高達220 萬元，消費地點是台北市○○
    路的麗緻按摩理容院、欠理容院小姐買她們出場的錢，接下
    來范濟國當時在林森北路新東陽樓上彩虹酒店的消費都是我
    去支付的，他都是用簽單方式由我去付錢，其他人像是陳中
    昱、蕭翔文、廖偉智、寇景翔、范濟國、王孝鑫他們在外像
    是在酒店的消費，都是叫我去負責請客，這是我會倒掉的最
    主要原因，第二個原因，是公司出現問題時，我自己以我自
    己的名義向別人借錢，我每個月要支付給別人的利息，以及
    要給職業軍人被告銀行的本利，超出我的能力，以及要給寇
    景翔、王孝鑫、何永強、秦靖、王怡超、陳宥兌的傭金，也
    超出我的能力，這是加速公司倒閉的次要原因，我是從寇景
    翔加入前1 個月左右就開始週轉不靈，到寇景翔加入後才慢
    慢改善；我沒有向萬耀鈞借錢，萬耀鈞也沒有投資我所經營
    的錢莊（見本院97年4 月1 日、97年4 月8 日、97年8 月1
    日審理筆錄）；是被告徐立齊於偵查中，曾以被告身分自白
    本案常業重利犯行，且另於本院審理中以證人身分，就檢察
    官認屬本案提供錢莊資金來源之金主（指被告陳中昱、蕭翔
    文、廖偉智、喬丹、范濟國、寇景翔、秦靖、何永強、陳
    宥兌、王怡超、曾瑞豐、黃幹能、許績銓、黃軒威、黃瀚仕
    、王浩任、陳育藤、萬耀鈞等18人），逐一證述該等18名同
    案被告與徐立齊所自白之本案常業重利犯行之關連性，即被
    告徐立齊係以證人身分證述同案被告陳中昱、蕭翔文、廖偉
    智、喬丹、王浩任、寇景翔、范濟國、陳育藤（計8 名）
    ，乃基於常業重利之犯意聯絡，由其等8 人向銀行貸款交付
    被告徐立齊執以做為對外高利貸放款之資金，而與被告徐立
    齊共同為常業重利；被告徐立齊且以證人身分證述同案被告
    黃瀚仕、許績銓、曾瑞豐、黃幹能、黃軒威（計5 名）係於
    將貸款交付與被告徐立齊運用時已悉被告徐立齊有從事放款
    業務，但並不清楚放款之利息計算、收取情形，亦無與被告
    徐立齊共同經營地下錢莊之意；被告徐立齊復以證人身分另
    證述經由同案被告寇景翔引介辦理貸款交予徐立齊運用款項
    之人即同案被告秦靖、何永強、陳宥兌、王怡超等人（計4
    名），則係根本不知被告徐立齊有從事放款行為；被告徐立
    齊另以證人身分證述同案被告萬耀鈞（計1 名）沒有交付任
    何款項與被告徐立齊運用，也沒有投資被告徐立齊所經營的
    地下錢莊等語在卷；惟被告徐立齊前開自白重利犯行部分，
    迭經檢察官認屬本案提供錢莊資金來源之金主（指被告陳中
    昱、蕭翔文、廖偉智、喬丹、范濟國、寇景翔、秦靖、何
    永強、陳宥兌、王怡超、曾瑞豐、黃幹能、許績銓、黃軒威
    、黃瀚仕、王浩任、陳育藤、萬耀鈞等18人）予以否認，其
    中，除被告萬耀鈞係根本否認曾交付任何款項與被告徐立齊
    運用外，其餘經檢察官認屬本案提供錢莊資金來源之前開17
    名同案被告且於偵查、本院審理中指稱其等貸款交付被告徐
    立齊運用之投資茶園款項，係遭被告徐立齊挪用於購屋、買
    車等自身消費等語在卷，而審諸座落台北縣三重市○○○段
    簡子畬小段113 、113-3 地號土地上之門牌號碼台北縣三重
    市○○路○ 段101 之30號12樓建築物房地所有權，確於93年
    12 月9日登記為被告徐立齊所有，此有前開房地之所有權狀
    附卷可稽（見95年度他字第2234號卷第366 、367 頁），被
    告徐立齊且於本院審理中自承於從事放款期間，有貸款併支
    付頭期款後購買前開房地，及另購汽車、高級西裝、高級皮
    包等奢侈品暨多次出入酒店消費等情不諱（見本院97年4 月
    1 日審理筆錄），而受僱於被告徐立齊擔任助理之同案被告
    謝進煌且於本院審理中則證稱：（知否徐立齊如何運用這些
    借來的錢）買車、買房、包養女人，因為我進去的時候，徐
    立齊就有包養女人，當時健宏跟我說，徐立齊包養女人1
    個月要給那女人6 萬元，但不只有包養1 個女人，總共有3
    個女人，第1 個就是我所謂每個月6 萬元，第2 個我不知道
    給多少，第3 個就是花在她身上不到100 萬元，這些事情我
    是在徐立齊旁邊看到的等語（見本院97年3 月21日審理筆錄
    ）；另受僱於被告徐立齊擔任助理之同案被告謝進煌於本院
    審理中亦證稱：徐立齊每個月要繳給銀行的錢，差不多要70
    萬元，那時候投資者給徐立齊的錢，徐立齊都花在買車、買
    房、包養女人及生活上的開銷及繳給銀行每個月差不多70萬
    元的錢，徐立齊有進出酒店、賭場、包養女人，賭場是位於
    台北市○○○路，我去過2 次，我去賭場的目的是幫徐立齊
    拿包包，徐立齊在該處賭博，賭天九牌，輸贏很大，這2 次
    徐立齊都是輸，各輸20萬元左右，錢在我包包，所以徐立齊
    從包包拿錢付給贏錢的人等語（見本院97年3 月27日、97年
    7 月31日審理筆錄）在卷，則被告陳中昱等指稱其等貸款交
    付被告徐立齊運用之投資茶園款項，係遭被告徐立齊挪用於
    購屋、買車等自身消費等語，容非全然無由，被告徐立齊究
    否有將被告陳中昱等交付之貸款款項悉數用於放款收取重利
    而獲利頗豐，自非無疑；再斟酌被告徐立齊雖於偵查中供稱
    ：募集到的這些資金，大部分都存在我台新銀行我個人名義
    的帳戶，回收的利息會存在我臺灣銀行的帳戶，另外一些雜
    支的部分由我玉山銀行的帳戶來應用等語在卷（見95年度他
    字第2234號卷第128 頁），被告徐立齊嗣且於本院審理中以
    證人身分證稱：還沒有發生呆帳前，平均每月從借款人那邊
    收到的本金、利息約120 萬元左右等語在卷（見本院97年4
    月1 日審理筆錄），惟被告徐立齊於93年10月7 日，在臺灣
    銀行天母分行開設帳號000000000000號存款帳戶，自開戶日
    起迄95年1 月31日止，帳戶餘額僅於93年11月5 日達29萬7
    千元，其它時間帳戶餘額多在數萬元至十數萬元，此有臺灣
    銀行天母分行97年3 月25日天母營字第0970001084號函及其
    所附臺灣銀行光碟櫃歷史明細查詢系統資料附卷可稽（見本
    院卷(八)第46至53頁），是苟被告徐立齊自白其初始從事放款
    ，回收利潤頗豐云云屬實，詎何以被告徐立齊所供述其存放
    放款回收利息之台灣銀行前開帳戶內之存款數額，最高之數
    額紀錄竟未超過30萬元，益見被告徐立齊自白其放款且收取
    重利併利潤頗豐云云，是否核與事實相符，容須審慎斟酌；
    再審諸被告徐立齊雖於偵查中提出自稱載有借款人資料之筆
    記本，並稱因該筆記本上只有記載借錢客戶名字，大部分都
    沒有年籍跟住址，希望由檢察官提出相關戶籍資料由其再比
    對後確認借款人資料，檢察官因依職權查詢與該等筆記本上
    相同姓名者之戶籍資料後，提示與被告徐立齊辨識並勾選確
    實借款人，經被告徐立齊勾選檢察官提示之戶籍資料中，指
    出張萬龍、陳玉蘭、曹壽榮、薛鳳珠、蘇俐婷、彭智仁、陳
    煌燐、陳育漢、曹忠凱、李春雄、史家順、陳石井這十幾個
    人應係確實的借款人，被告徐立齊且供稱該等借款人借款時
    是用電話聯絡，打我們公司刊登在報紙廣告的電話00000000
    00、0000000000、0000000000、0000000000、0000000000、
    0000000000、0000000000，跟我們聯絡，他們是用立達公司
    的名義跟他們聯繫的，沒有使用真實姓名，他們都在93年1
    月開始至94年5 、6 月借款的，借款利息的計算是每10天10
    分，每9 天收息1 次等語在卷（見95年度他字第2234號偵查
    卷第141 頁），檢察官因之傳訊該等人，其中陳煌燐固到庭
    證述有看過報紙放款廣告去接洽等語如前，然陳玉蘭、彭智
    仁、薛鳳珠、蘇俐婷經傳喚到庭，則均證稱其等並未曾在93
    到94年間，經由報紙廣告向民間借款等語在卷（見95年度他
    字第2234號偵查卷第150 頁），是被告徐立齊竟猶自白陳玉
    蘭、彭智仁、薛鳳珠、蘇俐婷等人係支付重利與之收受之人
    云云，被告徐立齊此等自白是否核與事實相符，益值斟酌。
(2)、被告健宏於偵查、本院準備程序中，以被告身分供認其自
    93年10月間起至94年4 月間止，受僱於同案被告徐立齊，任
    職期間之同事有同案被告謝進煌，其並依同案被告徐立齊指
    示而在報紙上刊登放貸廣告，而放貸廣告上之聯繫電話，係
    由「小胖」、「阿祥」持有，被告健宏且依同案被告徐立
    齊指示將放款之資金送交「小胖」、「阿祥」，復由「小胖
    」、「阿祥」處收取款項交回被告徐立齊，但被告健宏不
    知放貸之利息如何計算等語如前；嗣被告健宏復以證人身
    分於本院審理程序中證稱：在我離開前知道徐立齊在做放款
    業務時，大概知道應該是一個月百分之10等語在卷（見本院
    97 年8月1 日審理筆錄）；而就檢察官依被告徐立齊於偵查
    中之95年6 月22日庭期中提出載有由「ㄚ祥」、「吉布」、
    「小胖」負責催討積欠之本金但無庸催討利息之借款人張萬
    龍所借款1 萬元本金、曹壽榮所借款3 萬元本金、吳慧玲所
    借款2 萬元本金（2 次）、陳玉蘭所借款5 萬元本金、陳靜
    慧所借款3 萬元本金、歐玉女所借款10萬元本金、謝秀娟所
    借款5 萬元本金、蔡明顯所借款5 萬元本金、邱憲庭所借款
    3 萬元本金、黃民皆所借款3 萬元本金，另有登載為呆帳類
    的余文德係借款1 萬元本金（10月29日跑）、2 萬元本金（
    11月4 日跑）、鄧呂淑慧係借款2 萬元本金（10月12日跑）
    、林美玉係借款3 萬元（2 次）本金、5 萬元本金（9 月27
    日跑）、林美玲係借款7 萬元本金、3 萬元本金（10月29日
    跑）、柯玉秋係借款3 萬元本金（10月29日跑）、陳福春係
    借款3 萬元本金（10月25日跑）、陳福仁係借款2 萬元本金
    （10月27日跑）、陳石井係借款2 萬元本金（10月27日跑）
    、陳美玲係借款2 萬元本金（10月26日跑）、劉惠民係借款
    8 萬元（2 次）本金（11月17日、11月19日跑），另尚有登
    載薛鳳珠係於9 月17日借款3 萬元本金、當日實支2 萬7 千
    元、當日應收帳款3 千元、嗣於9 月27日、10月7 日、10月
    17日、10月27日、11月6 日、11月16日、11月26日各有應收
    帳款3 千元，余文德係於9 月29日借款1 萬元本金、當日實
    支9 千元、當日應收帳款1 千元、嗣於10月9 日、10月19日
    各有應收帳款1 千元，周玲玲係於9 月30日借款15萬元本金
    、當日實支13萬5 千元、當日應收帳款1 萬5 千元、嗣於10
    月10日、10月20日、10月30日、11月9 日、11月19日、11月
    29日、12月9 日、12月19日、12月29日、1 月8 日各有應收
    帳款1 萬5 千元，蘇俐婷係於10月3 日借款2 萬元本金、當
    日實支1 萬8 千元、當日應收帳款2 千元、嗣於10月13日、
    10月23日、11月2 日、11月12日、11月22日、12月2 日、12
    月12日、12月22日、1 月1 日、1 月11日各有應收帳款2 千
    元，周玲玲另於10月3 日借款15萬元本金、當日實支13萬5
    千元、當日應收帳款1 萬5 千元、嗣於10月13日、10月23日
    、11月2 日、11月12日、11月22日、12月2 日、12月12日、
    12 月22 日、1 月1 日各有應收帳款1 萬5 千元、許志忠係
    於12 月1日借款3 萬元本金、當日實支2 萬4 千元、當日應
    收帳款1 千元、嗣於12月11日、12月21日、12月31日各有應
    收帳款4 千5 百元，李銘煌係於9 月30日借款5 萬元本金、
    當日實支4 萬2 千5 百元、當日應收帳款7 千5 百元、嗣於
    10月10日、10月20日各有應收帳款7 千5 百元、10月30日、
    11月9 日、11月19日、11月29日、12月9 日各有應收帳款6
    千元、12月19日、12月29日、1 月8 日各有應收帳款5 千元
    ，彭智仁係於12月19日借款1 萬元本金、當日實支8 千5 百
    元、當日應收帳款1 千5 百元、嗣於12月29日有應收帳款款
    1 千元，彭智仁另於12月22日借款5 萬元本金、當日實支4
    萬2 千5 百元、當日應收帳款7 千5 百元、嗣於1 月1 日有
    應收帳款5 千元，陳煌燐係於1 月6 日借款3 萬元本金、當
    日實支2 萬7 千元、當日應收帳款3 千元，陳育漢係於11月
    8 日借款35萬元本金、當日實支27萬元、當日應收帳款8 萬
    元、嗣於12月8 日、1 月7 日各有應收帳款8 萬元，陳育漢
    另於1 月10日借款15萬元本金、當日實支11萬5 千元、當日
    應收帳款3 萬5 千元，陳美雲係於12月20日借款5 萬元本金
    、當日實支4 萬5 千元、當日應收帳款5 千元、嗣於12月30
    日有應收帳款5 千元，蔡秀月係於1 月1 日借款4 萬元本金
    、當日實支3 萬6 千元、當日應收帳款4 千元，蔡秀月另於
    1 月11日借款1 萬元本金、實支9 千元、當日應收帳款1 千
    元，莊秀美係於12月7 日借款16萬元本金、當日實支13萬1
    千2 百元、當日應收帳款2 萬8 千8 百元、嗣於12月17日、
    12月29日各有應收帳款2 萬4 千元、1 月6 日有應收帳款款
    1 萬9 千2 百元，莊秀美另於12月29日借款12萬元本金、當
    日實支10萬2 千元、當日應收帳款1 萬8 千元、1 月8 日有
    應收帳款1 萬4 千4 百元，曹忠凱係於12月27日有借款12萬
    元本金、當日實支12萬元、當日未有應收帳款、嗣於1 月6
    日有應收帳款1 萬5 千元，李春雄係於12月30日借款30萬元
    本金、當日實支25萬5 千元、當日應收帳款4 萬5 千元，李
    春雄另於1 月11日借款28萬2 千元本金、當日實支28萬2 千
    元、當日未有應收帳款，李春雄又於1 月13日借款28萬2 千
    元本金、當日實支28萬2 千元、當日未有應收帳款等字樣內
    容之灰色筆記本，係由何人登載、登載緣由等情，被告健
    宏且於本院審理中證稱：此灰色筆記本中我所寫的文字都是
    徐立齊叫我寫的，此頁中還有寫一堆人名、數字，數字的意
    思是徐立齊說這些人欠他如數字所示的數額款項，在寫時我
    已經知道徐立齊在做高利貸了，當時我有問徐立齊為何要這
    樣寫，徐立齊說有在借錢給別人，收點利息維生，灰色筆記
    本中所載的李春雄與徐立齊之間，有借貸關係，灰色筆記本
    中所載的3 條李春雄的情形，有2 條就是我所知道徐立齊與
    李春雄間的兩次借貸，另外，徐立齊會叫我去莊秀美他家，
    了解她的經濟狀況，就是向莊秀美收她所借的款項，我印象
    中是莊秀美方便還徐立齊多少，就收多少，我也看過陳育漢
    ，有聽到陳育漢與徐立齊談到借錢的事情，事後我有問徐立
    齊有無真的借錢，徐立齊說有，但是借款的數目我不清楚，
    陳育漢之前好像是酒店的經理等語（見本院97年8 月1 日、
    97年8 月21日審理筆錄）。
(3)、被告謝進煌於偵查、本院準備程序中，以被告身分，暨於本
    院審理程序中以證人身分證述，其自93年11月間起至94年6
    月間止，受僱於同案被告徐立齊，前開受僱同案被告徐立齊
    期間，同事有同案被告健宏，後來是由同案被告吳憲銘、
    陳岱義接替其與同案被告健宏，受僱同案被告徐立齊期間
    ，會有看到報紙所載放款廣告之客戶依報紙廣告所載電話，
    與同案被告謝進煌、健宏聯繫詢問貸款事宜，被告謝進煌
    、健宏即向之收取身分證、戶籍謄本等證件影本交予同案
    被告徐立齊決定是否放款，若同案被告徐立齊決定放款，則
    由被告謝進煌或健宏將放貸款項交予客戶，同時由此等客
    戶簽立出具借款金額兩倍之本票，同案被告徐立齊放貸利息
    ，是以每10天或1 個月1 期，利息10至15分，被告謝進煌受
    僱被告徐立齊期間，曾有5 、6 位經報紙放款廣告而連繫詢
    問擬借款之客戶，被告謝進煌於任職同案被告徐立齊助理期
    間曾實際經手放款出去給2 個借款人，同案被告徐立齊放貸
    後，尚未成為呆帳部分之借款人資料，由同案被告徐立齊自
    行保管，呆帳部分之借款人資料則由被告謝進煌保管並為催
    討，但該等借款人資料嗣被告謝進煌因催討無著而將之銷毀
    等語如前。
(4)、被告陳岱義於偵查、本院準備程序中，以被告身分供認其自
    94年5 月間起至95年1 月間止，受僱於同案被告徐立齊，其
    前開受僱同案被告徐立齊期間之同事為同案被告吳憲銘，其
    與前手小黃（應係謝進煌）、阿鴻（應係健宏）交接時，
    有收到一些本票及身分證影本，同案被告徐立齊並曾要求其
    根據本票、身分證去收帳，其且曾陪同同案被告徐立齊去周
    姓負責人經營的公司商談放款170 萬給周姓負責人所營公司
    的事，同案被告徐立齊並表示放款利息是每10天12分利，再
    由周姓負責人轉放15分等語如前。
(5)、依諸前開(1)至(4)所述可知，被告徐立齊、健宏、謝進煌、
    陳岱義固曾以被告或證人身分提及其等乃共同從事放款與不
    特定人，併採取以10天或1 個月為1 期，利息10至15分之利
    率計算利息，且兼有於放款時即逕從貸與款項中預扣1 期利
    息數額方式而收取較諸一般債務之利息，顯有特殊超額之利
    息等情在卷，被告徐立齊併提出上揭其所稱登載有借款人資
    料（包含借款人姓名、借款本金、所收取利息、本利繳納情
    形）之灰色筆記本為憑，然前開事證，核屬被告或共犯之言
    詞或書面自白，須藉補強證據以擔保其真實性，而所謂補強
    證據，係指除該自白本身之外，其他足以證明該自白之犯罪
    事實確具有相當程度真實性之證據而言，此乃因共犯之自白
    ，性質上仍屬被告之自白，縱先後所述內容一致，或經轉換
    為證人而具結陳述，仍屬不利己之陳述範疇，究非自白以外
    之其他必要證據，自不足作為證明其所自白犯罪事實之補強
    證據，此有前開最高法院著有97年度臺上字第1011號、91年
    度臺上字第4082號判決意旨可供參照，據此，共犯雖經自白
    ，苟查無補強證據足資擔保其所為不利於其他共犯供述之真
    實性，其該部分自白應根本失其證據之證明力，不得採為判
    斷事實之根據，是本案固堪認被告徐立齊曾從事放款，然被
    告徐立齊進而自白該等放款均屬收取與原本顯不相當之重利
    部分，不無存有如前述四(五)(1)所述之瑕疵可指，此部分自
    白是否與事實相符，依諸前述最高法院判決意旨，除據前開
    被告等自白外，更猶應有其他足以證明該等自白之犯罪事實
    確具有相當程度真實性之補強證據始足當之。
(6)、茲檢察官固執依被告徐立齊於偵查中之95年6 月22日庭期中
    提出上開載有借款人資料之筆記本上所載借款人資料併職權
    查詢戶籍資料過濾後而與傳訊後，其中，確有該等筆記本上
    所載之借款人即證人邱秋燕於偵查中到庭證述其有向人借款
    支付利息之事（見95年度他字第2234號卷第151 頁），檢察
    官因認被告徐立齊等乃放貸現金與邱秋燕，取得與原本顯不
    相當之利息；然細譯邱秋燕於偵查中係證稱：我是在去年的
    夏天在家裡信箱看到貸款的宣傳單，對方是什麼人我不知道
    ，我是用支票借款15或20萬，我記得票是一個月的期，兌現
    之後我就沒有再聯絡過，利息是先扣2 萬，之後就沒有再接
    觸過，借款時，當時不是庭上的2 人（指被告吳憲銘、陳岱
    義）借給我的，當時我是和他借15萬或20萬，確實的金額我
    已經忘記了，利息是先扣2 萬，我開一個月的票給他，票一
    個月後就兌現了等語（見95年度他字第2234號卷第151 頁）
    ，邱秋燕就其向人借款之本金數額究為若干，預扣2 萬之利
    息，係以如何之期間、利率來計算，所述均有未明，已難遽
    認邱秋燕當時之借款，係曾支付與原本顯不相當之重利給貸
    與人，而縱若推認邱秋燕係借款20萬，每月支付利息1 次，
    並於借款時先預扣首次利息2 萬，因認邱秋燕係以月息10分
    （2 萬除以20萬）即年息120 分為借款，而此數額已遠逾法
    定最高利率週年利率百分之20甚鉅，得認邱秋燕斯時係支付
    較諸一般債務之利息顯有特殊超額，而與原本失所均衡之重
    利給貸與人，然依邱秋燕所述，其並非向受僱於被告徐立齊
    之助理即被告吳憲銘、陳岱義借款，實亦難遽認被告徐立齊
    即為放款與邱秋燕並收取重利之人，是邱秋燕之上開證述，
    固堪認被告徐立齊應與放款業甚有關聯，方悉上情並得以舉
    出借款人邱秋燕之資料以供檢察官傳喚，惟尚難以逕認被告
    徐立齊等即係放貸現金與邱秋燕，併取得與原本顯不相當利
    息之人；況核諸被告徐立齊雖曾於本院審理中以證人身分證
    稱：本案提供資金的大部分職業軍人被告要向銀行信用貸款
    的部分，是由周銓澤所營的貸款代辦公司來代辦，所以我認
    識周銓澤，周銓澤會將客戶介紹給我們，例如邱秋燕就是周
    銓澤介紹給我們後，我們再放款給邱秋燕，而周銓澤會介紹
    給我們是因為他的資金不夠，而周銓澤從事業務，就是幫客
    戶向銀行貸款，當周銓澤確定某客戶向銀行貸款的部分確定
    可以下來，周銓澤就會介紹這個客戶給我們說銀行貸款可能
    在一個禮拜才下來，這段時間我們要不要先借錢給這位客戶
    等語（見本院97年4 月8 日審理筆錄），即被告徐立齊乃證
    稱其即為放款與邱秋燕收取重利之人，然其後復於本院審理
    中證稱：邱秋燕的借款，是周銓澤那邊接洽的，當時我跟吳
    憲銘說邱秋燕看到周銓澤的廣告要向其借錢，但是周銓澤的
    資金不足，那我就說，就把邱秋燕當成我們的客戶，錢由我
    們放款出去，我就先把10幾萬元的款項先交給周銓澤，再由
    周銓澤放款給邱秋燕，而周銓澤就此件給我們月息8 分，也
    就是每10萬元給8 千元的利息，而這8 千元的利息是周銓澤
    要付給我們的，而周銓澤要向邱秋燕取得的利息，由他們雙
    方自己去算等語（見本院97年7 月31日審理筆錄），顯見被
    告徐立齊就其究否放款與邱秋燕收取重利乙節，自身所述亦
    前後不一，核有瑕疵可指，自難遽信；再者，同案被告吳憲
    銘於偵查中更明確供稱：邱秋燕是另外一家公司的借款人，
    公司的負責人叫周銓澤，他和徐立齊兩個是認識的朋友，所
    以這件事情不屬於公司裡面，和立達公司沒有任何的借貸關
    係等語明確如前，是就邱秋燕究係向何人借款支付重利，被
    告徐立齊與被告吳憲銘所述亦未盡相合，被告徐立齊之證述
    復有前後不一之瑕疵可指，自當無從遽執被告徐立齊前開供
    述，即認被告徐立齊為向邱秋燕收取重利之人，是檢察官以
    被告徐立齊等自白暨邱秋燕上開證詞，認被告徐立齊等乃放
    貸現金與邱秋燕，取得與原本顯不相當利息，涉犯常業重利
    罪嫌，自難遽採。
(7)、又檢察官就被告等本件被訴常業重利犯行之借款人，除舉邱
    秋燕為憑外，僅概稱被告等放貸現金與邱秋燕等不特定人，
    取得與原本顯不相當之重利，而本院經檢視被告徐立齊於偵
    查中之95年6 月22日庭期中提出載有借款人資料之筆記本中
    所載人名，乃依職權查詢與該等人名相同者之口卡片資料提
    示與被告徐立齊辨識，經被告徐立齊於本院審理中當庭指認
    本院卷附口卡片上經其圈選之陳育漢、吳慧玲、周玲玲、史
    家順、陳石井，極有可能係屬向之借款之人，本院遂與傳喚
    ，然其中，除吳慧玲到庭證述其未曾向地下錢莊借錢等語（
    見本院97年12月25日審理筆錄）在卷外，其餘陳育漢等人均
    未到庭，是本院亦查無其他證據可茲審認被告徐立齊放貸現
    金與不特定人時，係取得與原本顯不相當重利之事證。
五、綜上所述，公訴意旨認被告等涉犯常業重利所憑之同案被告
    等人供述、證人邱秋燕證述、入股協議書3 份、被告喬丹
    在玉山銀行0000000000000 號帳戶、台北國際商業銀行0000
    000000000 號帳戶、新竹國際商業銀行00000000000 號帳戶
    、安泰銀行00000000000000號帳戶、國泰世華銀行00000000
    0000號帳戶、台新銀行00000000000000號帳戶之存摺交易明
    細表、被告陳中昱、被告廖偉智、被告蕭翔文、被告喬丹
    、被告范濟國自95年4 月26日起至95年6 月24日止之通訊監
    察作業報告表、被告徐立齊提供之借款紀錄筆記本2 本、扣
    案證物等所為之證明，尚未達於通常之人均不致有所懷疑而
    得確信被告等確有收取重利事實之程度，難以遽為被告等本
    案被訴常業重利部分有罪之判斷；此外，復查無其他積極證
    據足認被告等確有公訴意旨所指之常業重利犯行，揆諸首揭
    判例意旨及「罪證有疑，利於被告」之法則，本件不能證明
    被告等犯罪，自應為其等無罪之諭知，以昭審慎；又被告徐
    立齊於審判期日經合法傳喚，無正當理由未到庭，惟本院認
    本件係應諭知無罪之案件，爰依刑事訴訟法第306 條之規定
    ，不待其陳述，逕為一造辯論判決，附此敘明。
六、至被告喬丹雖請傳喚證人張博君、吳宏毅中校、張至強中
    校，以明被告喬丹平日週一至週五均於高雄左營軍港服務
    ，僅有週六、日休假返回臺北東湖家中，平日並非與同案被
    告徐立齊過從甚密，也未與之經常聚會，自無從得知同案被
    告徐立齊向被告喬丹借款之後，如何支用該筆金錢，也無
    從知悉同案被告徐立齊是否將該筆資金用於地下錢莊；被告
    寇景翔聲請傳喚邱秋燕，以明是否有透過報紙廣告或其他途
    徑，向同案被告徐立齊經營之地下錢莊借貸之事實；被告王
    浩任聲請傳喚賴靖如，以明賴靖如是否曾聽聞被告王浩任與
    同案被告徐立齊談論經營茶莊之事？被告王浩任究否知悉同
    案被告徐立齊經營非法地下錢莊；被告蕭翔文聲請傳喚楊美
    虹，以明被告蕭翔文確於楊美虹及同案被告陳中昱等人，於
    93 年 間共同前往同案被告徐立齊位於台中山上之茶園勘查
    並瞭解同案被告徐立齊所述其欲經營茶園之事；另被告喬
    丹尚聲請函調徐達訓及陳玉鑲之銀行存摺交易明細表等；然
    本院認，稽諸前述，依檢察官所舉事證，本院尚難遽認被告
    等確有公訴意旨所指之常業重利犯行，是前開證據調查請求
    ，尚均核無必要，併此指明。
據上論斷，應依刑事訴訟法第306 條、第301 條第1 項，判決如
主文。
本案經檢察官高智美到庭執行職務。
中    華    民    國    99    年    5     月    20    日
                  刑事第十九庭  審判長法  官  曾淑娟
                                      法  官  鄧雅心
                                      法  官  陳明偉
以上正本證明與原本無異。
如不服本判決應於收受判決後10日內向本院提出上訴書狀，並
應敘述具體理由。其未敘述上訴理由者，應於上訴期間屆滿後
20日內向本院補提理由書（均須按他造當事人之人數附繕本）
「切勿逕送上級法院」。
                                      書記官  陳玉心
中    華    民    國    99    年    5     月    20    日
【附件二】：
臺灣板橋地方法院檢察署檢察官上訴書
                                       99年度上字第287號
    被  告  徐立齊  男  30歲（民國○○年○月○○日生）
                    住臺北縣三重市○○路8號6樓
                    居臺北縣三重市○○路○段144巷9號3樓
                    居桃園縣桃園市○○街156號8樓
                    居臺北市○○路○段220號1樓
                    國民身分證統一編號：Ｚ000000000號
            陳中昱  男  40歲（民國○○年○月○○日生）
                    住臺北縣蘆洲市○○街32巷21弄33號
                    國民身分證統一編號：Ｚ000000000號
            王浩任  男  33歲（民國○○年○月○○日生）
                    住臺北市○○街210巷18弄2號5樓
                    國民身分證統一編號：Ｚ000000000號
            范濟國  男  27歲（民國○○年○月○日生）
                    住臺中市○○○街160號4樓
                    國民身分證統一編號：Ｚ000000000號
            寇景翔  男  31歲（民國○○年○月○日生）
                    住臺北縣中和市○○路106巷29-2號
                    通信處：湖南郵政90934附8號信箱
                    國民身分證統一編號：Ｚ000000000號
            廖偉智  男  41歲（民國○○年○月○○日生）
                    住臺中市○區○○街209-5號
                    居桃園縣中壢市○○路慈光28村7號3樓
                    國民身分證統一編號：Ｚ000000000號
            蕭翔文  男  38歲（民國○○年○月○日生）
                    住臺北縣板橋市○○路202巷6弄3之1號
                    居臺北縣板橋市○○街131之1號2樓
                    國民身分證統一編號：Ｚ000000000號
            喬丹  男  38歲（民國○○年○月○日生）
                    住桃園縣桃園市○○路42之1號
                    居臺北縣汐止市○○街83巷19號5樓
                    國民身分證統一編號：Ｚ000000000號
            吳憲銘  男  27歲（民國○○年○月○日生）
                    住臺北縣新莊市○○街19巷2弄4之2號
                    居臺北縣樹林市○○街26之8號2樓
                    國民身分證統一編號：Ｚ000000000號
            陳岱義  男  35歲（民國○○年○○月○○日生）
                    住  臺北市○○街151巷10號2樓
                    國民身分證統一編號：Ｚ000000000號
            健宏  男  30歲（民國○○年○○月○○日生）
                    住苗栗縣苗栗市嘉新里16鄰福樂5號
                    居新竹縣竹北市○○里○○街486巷13號
                       4樓
                    國民身分證統一編號：Ｚ000000000號
            謝進煌  男  30歲（民國○○年○月○○日生）
                    住新竹縣竹北市○○里○○街486巷13號
                       4樓
                    居苗栗縣苗栗市福安里12鄰安泰47號
                    國民身分證統一編號：Ｚ000000000號
             陳育藤 男  27歲（民國○○年○月○○日生）
                    住桃園係桃園市○○路○段324之1號3樓
                    居桃園係桃園市○○路○段324號3樓之1
                    國民身分證統一編號：Ｚ000000000號
上列被告因重利案件，經臺灣板橋地方法院於民國99年5月20日
為第一審判決（96年度易字第1275號），本檢察官於99年6 月8
日收受判決正本，認為被告徐立齊、吳憲銘、謝進煌、健宏、
陳岱義、陳中昱、蕭翔文、廖偉智、喬丹、范濟國、寇景翔、
王浩任、陳育藤等13人部分，應提起上訴。茲敘述理由如下：
一、本件原審認定被告徐立齊等23人無罪之理由，無非係以本案
    起訴被告23人，可概分為兩大類，一為地下錢莊職員（指被
    告徐立齊、吳憲銘、謝進煌、健宏、陳岱義計5人）、另
    一為提供錢莊資金來源之金主（指被告陳中昱、蕭翔文、廖
    偉智、喬丹、范濟國、寇景翔、秦靖、何永強、陳宥兌、
    王怡超、曾瑞豐、黃幹能、許績銓、黃軒威、黃瀚仕、王浩
    任、陳育藤、萬耀鈞等18人），並於判決得心證之理由敘明
    被告徐立齊、吳憲銘、謝進煌、健宏、陳岱義，核有共同
    從事放貸予不特定人之行為（詳見判決書（四）第23頁至46
    頁），且被告徐立齊等5人確有以被告陳中昱等18名金主所
    提供資金，共同從事放貸予不特定人之行為。惟就該提供資
    金之金主，於原審準備程序中復據被告徐立齊之認罪陳述中
    供稱：該金主主要區分為2類：其中被告秦靖、何永強、陳
    宥兌、王怡超、曾瑞豐、黃幹能、許績銓、黃軒威、黃瀚仕
    、萬耀鈞等10人並未與伊合意共同經營錢莊，僅係單純借貸
    ；是此部份尚難認有共犯常業重利之犯意聯絡。其餘金主如
    被告陳中昱、蕭翔文、廖偉智、喬丹、范濟國、寇景翔、
    王浩任、陳育藤等8人，則有與被告徐立齊、吳憲銘、謝進
    煌、健宏、陳岱義等5人共同從事放貸之犯意聯絡；惟據
    被告徐立齊等人之自白、以及借款紀錄筆記本、扣案等相關
    證物，尚難認渠等於放貸予不特定人時，該等放貸乃乘他人
    急迫、輕率或無經驗貸以金錢或其他物品，併取得與原本顯
    不相當之重利為其主要論據，而均為無罪之判決，固非無見
    。本案謹就被告徐立齊、吳憲銘、謝進煌、健宏、陳岱義
    、陳中昱、蕭翔文、廖偉智、喬丹、范濟國、寇景翔、王
    浩任、陳育藤等13人部分提起上訴，合先敘明。
二、按重利罪成立之要件，除須乘他人急迫、輕率或無經驗，貸
    以金錢或其他物品外，尚須取得與原本顯不相當之重利，始
    足當之，而所謂取得與原本顯不相當之重利，係指就原本利
    率、時期核算及參酌當地之經濟狀況，較之一般債務之利息
    ，顯有特殊之超額者而言，此經最高法院著有84年度台上字
    第5329號判決意旨可供參照；次按刑事訴訟法第156條第2項
    規定：被告或共犯之自白不得作為有罪判決之唯一證據，仍
    應調查其他必要之證據，以察其是否與事實相符，其立法旨
    意乃在防範被告或共犯自白之虛擬致與真實不符，故對自白
    在證據上之價值加以限制，明定須藉補強證據以擔保其真實
    性，所謂補強證據，係指除該自白本身之外，其他足以證明
    該自白之犯罪事實確具有相當程度真實性之證據而言，雖所
    補強者，非以事實之全部為必要，但亦須因補強證據之質量
    ，與自白之相互利用，足使犯罪事實獲得確信者，始足當之
    ，共犯之自白，性質上仍屬被告之自白，縱先後所述內容一
    致，或經轉換為證人而具結陳述，仍屬不利己之陳述範疇，
    究非自白以外之其他必要證據，自不足作為證明其所自白犯
    罪事實之補強證據，且共犯縱先經判決確定，並於判決確定
    後以證人之身分到庭陳述，惟其陳述之內容即使與先前所述
    內容相符，仍不啻其先所為自白內容之延續，並非因該共犯
    業經判決確定，即可認其在後之陳述當然具有較強之證明力
    ，而無須藉由補強證據以擔保其陳述之真實性（最高法院97
    年度臺上字第1011號判決意旨參照）；又共犯之前後供述是
    否相符，有無重大矛盾，指述是否堅決，態度是否肯定，與
    被告是否相識，所述被告之家庭狀況是否無誤等情，僅足為
    判斷其供述是否具有瑕疵之參考，因仍屬自白或對己不利陳
    述之範疇，尚不足作為其供述與事實相符之補強證據（最高
    法院91年度臺上字第4082號判決意旨參照），從而，共犯雖
    經自白，苟查無補強證據足資擔保其所為不利於其他共犯供
    述之真實性，其該部分自白應根本失其證據之證明力，不得
    採為判斷事實之根據；經查原審對於共犯間具結證述之事實
    及補強證據之認定，尚有理由不備之缺失：
(1)、被告徐立齊自白並供出其餘共犯被告涉犯重利罪之真實性：
    原審判決於得心證證理由（四）至中業已肯認被告徐立
    齊供稱其有以被告陳中昱等所提供資金，於報紙刊載放款廣
    告而對外放款等情，核非子虛（詳見原判決第38--42頁）摘
    錄如下：得心證理由（四）....、茲檢察官前開所認屬於
    提供錢莊資金來源之金主計陳中昱等被告，固均稱乃遭徐立
    齊詐騙方提供款項與徐立齊運用，惟被告徐立齊則自認其等
    實乃共同經營地下錢莊而共犯常業重利犯行，並非對提供資
    金之陳中昱等被告詐騙得款，是提供款項與被告徐立齊運用
    之陳中昱等被告，提供款項之緣由，果如被告陳中昱等所言
    ，則提供資金之陳中昱等被告不惟本案並無重利犯行，被告
    徐立齊且涉及是否須對提供資金之被告等負有詐欺侵權賠償
    情事，是被告徐立齊就本案所為供述，與其自身利害關係甚
    鉅，所言是否屬實，原值斟酌，然被告健宏、謝進煌、吳
    憲銘、陳岱義乃單純受僱於被告徐立齊，其等亦未操控使用
    檢察官前開所認屬於提供錢莊資金來源之金主計陳中昱等18
    名被告所提供與被告徐立齊之款項而從中得利，更與提供資
    金之陳中昱等18名被告前不相識，且無宿怨，被告健宏、
    謝進煌、吳憲銘、陳岱義復係直接受僱被告徐立齊依指示行
    事之人，其等就依被告徐立齊指示而為何等行為，理無憑空
    杜撰虛捏之虞，是其等就本案相關情節之供述，自較客觀，
    容可信實；據此，綜觀前開被告健宏、謝進煌、吳憲銘、
    陳岱義供述，其等就被告健宏、謝進煌任職受僱被告徐立
    齊期間（即93年10月間起至94年6月間止），被告健宏有
    依被告徐立齊指示於報紙刊登放款廣告，借款人係依廣告所
    留電話與「小胖」、「阿祥」或被告健宏、謝進煌聯繫借
    款事宜，被告謝進煌且實際經手放款與2位借款人，借款人
    併簽立出具借款金額兩倍之本票，被告徐立齊係因放貸而持
    有借款人所簽立之本票，呆帳部分之本票則由被告陳岱義持
    之賡續向借款人催討之供述，互核大致相符，足認被告徐立
    齊供稱其有以被告陳中昱等所提供資金，對外放款等語，核
    非子虛。、再審諸檢察官依被告徐立齊於偵查中之95 年6
    月22日庭期中提出載有借款人資料之筆記本上所載借款人資
    料併職權查詢戶籍資料過濾後而與傳訊，其中，確有該等筆
    記本上所載之借款人即證人陳煌燐到庭證稱：（你在93 年
    到94年是否有看報紙廣告去借過錢？）我有看過報紙廣告去
    接洽過，但是沒有借成（提示徐立齊經營借款業務之紀錄本
    ，上有載明你曾經借過三萬元，何以說沒有借錢？）我只有
    問過，但是沒有借成（你是與何人接洽？）太久了我忘記了
    （對方是否為立達公司？）沒有印象，當時是有約對方在我
    家附近的活動中心來談，但是我覺得利息太高就沒有借（對
    方有無表示姓名？）沒有，是年輕人等語（見95年度他字第
    2234號卷第162頁），茲被告徐立齊與陳煌燐素不相識，然
    被告徐立齊既得舉出陳煌燐之人別資料以供檢察官傳訊，而
    陳煌燐與被告徐立齊間，尚無事證顯示有何親誼而須迴護被
    告徐立齊，且陳煌燐上揭證述亦非完全附合被告徐立齊供述
    而直接證述確有向被告徐立齊借款之事，而僅證稱其有依憑
    報紙廣告聯繫對方接洽借款，然終因認利息過高而未與借款
    ，顯徵陳煌燐所述，應可信實，則以陳煌燐竟亦證述確有依
    憑報紙放款廣告詢問借款之事乙節觀之，益徵被告徐立齊供
    稱其有以被告陳中昱等所提供資金，於報紙刊載放款廣告而
    對外放款等語，容非虛妄。、況核諸被告喬丹於偵查中
    供稱：徐立齊在94年2、3月間曾經透過陳中昱向我表示他家
    在梨山的茶園需要資金整地開發，想向我借款500多萬元，
    因為我當時手頭上沒有這麼多錢，徐立齊提議由我本人中國
    信託、玉山、台新、台北企銀等8家銀行申請信用貸款，並
    請了一位我不認識的人陪我去銀行辦理貸款手續，最後總共
    貸了486萬元，我將所貸下來的錢交給那位陪我去辦手續的
    人，由他轉交給徐立齊，因為我信任我的學長陳中昱，且我
    曾經去過徐立齊他家在梨山的茶園，所以我也沒有去懷疑徐
    立齊，直到幾個月後，我忘記是陳中昱或是徐立齊告訴我，
    徐立齊是在經營地下錢莊，我才知道真相，但已經誤上賊船
    了，而徐立齊經營地下錢莊的詳情，我並不清楚（當你知道
    徐立齊是在經營地下錢莊後，有無與徐立齊討論如何分配盈
    餘？）沒有，我只要求他每個月一定要準時把錢還給銀行，
    別害我負債（你借錢給徐立齊後幾個月，為何會知悉徐立齊
    是在經營地下錢莊？）【我應該是和陳中昱聯絡的時候，有
    問到徐立齊茶園的經營狀況及還款情形，陳中昱才告訴我，
    徐立齊實際上是在經營地下錢莊，我後來有向徐立齊求證，
    徐立齊有承認，我只要求他趕快把銀行的貸款還清，未曾向
    他提過錢莊分紅的事情】（你有無於地下錢莊結束經營前後
    ，至徐立齊家中，將相關本票及帳冊強行取走？同行者尚有
    何人？詳情為何？）陳中昱、蕭翔文、廖偉智和我曾經在地
    下錢莊結束營業後，到徐立齊三重的家中，發現他家一團亂
    ，也沒有人住了，我拿走我的印章，我不清楚另外3個人拿
    走什麼東西，我們把一些零散的資料打包後，拿到梨山交給
    徐立齊的父親等語（見95年度他字第2234號卷第246--248
    頁），顯見即便被告喬丹於偵查中亦供認其約於94年中，
    即其將貸得款項交付徐立齊後數個月，已經由陳中昱之告知
    ，並經向徐立齊本人查證而悉徐立齊斯時乃將喬丹貸得之
    款項用以從事放款，是徐立齊以喬丹、陳中昱等所提供資
    金，對外放款之事，既曾由陳中昱轉知喬丹，喬丹且親
    向徐立齊查詢而獲印證，喬丹查證後，亦僅要求徐立齊務
    須將所取得運用之貸款本金利息還清，審諸喬丹、陳中昱
    等，均係以自己名義貸款將款項交與徐立齊運用之人，其等
    均尚揹負對金融機構之欠債，對所提供資金，徐立齊究如何
    運用，運用之成效、可得回收之利益若干，均事涉徐立齊實
    際上究竟有無能力，依其與喬丹、陳中昱等提供資金者之
    約定，按時攤還該等資金提供者積欠金融機構貸款之本利，
    顯攸關喬丹、陳中昱等自身財務信用甚鉅，喬丹、陳中
    昱對徐立齊所稱款項運用之用途（即徐立齊究竟有無實際對
    外放款），衡情，當非僅止於徐立齊空口白言即可取信，則
    以陳中昱竟對喬丹告知，徐立齊「實際上」是在經營地下
    錢莊，而喬丹亦自承其曾親向徐立齊查證，然事已至此，
    亦無他法之意等節觀之，陳中昱、喬丹應係查核若干事證
    而悉徐立齊確有從事放款之事，亦尚與事理無悖；況參諸被
    告健宏、謝進煌、吳憲銘、陳岱義前開供述、證人陳煌燐
    上揭證述，足認被告健宏、謝進煌任職受僱被告徐立齊期
    間（即93年10月間起至94年6月間止），被告健宏有依被
    告徐立齊指示於報紙刊登放款廣告，期間，陳煌燐因見報載
    放款廣告而接洽詢問借款之事，然其後因認利息過高終未與
    借款，惟尚有其他不特定借款人依廣告所留電話與「小胖」
    、「阿祥」或被告健宏、謝進煌聯繫借款事宜，被告謝進
    煌且實際經手放款與某2位借款人，該等借款人併簽立出具
    借款金額兩倍之本票，徐立齊係因放貸而持有借款人所簽立
    之本票，呆帳部分之本票則由陳岱義持之賡續向借款人催討
    ，事證如前，俱見被告徐立齊供稱其有以被告陳中昱等所提
    供資金，對外放款等語，核屬有據。綜上，原審既認提供資
    金之被告陳中昱等人對於被告徐立齊之從事放貸行為已有所
    認知，渠等所辯係投資茶園等辯解不足採信。且亦認定93年
    10月間起至94年6月間止，被告健宏確有依被告徐立齊指
    示於報紙刊登放款廣告，期間，陳煌燐因見「報載放款廣告
    」而接洽詢問借款之事，然其後因認「利息過高」終未與借
    款，惟尚有其他不特定借款人依廣告所留電話與「小胖」、
    「阿祥」或被告健宏、謝進煌聯繫借款事宜，被告謝進煌
    且實際經手放款與某2位借款人，該等借款人併簽立出具「
    借款金額兩倍」之本票，徐立齊係因放貸而持有借款人所簽
    立之本票，呆帳部分之本票則由陳岱義持之賡續向借款人催
    討等情在卷。卻於判決（五）(5)中論述：「..被告徐立齊併
    提出上揭其所稱登載有借款人資料（包含借款人姓名、借款
    本金、所收取利息、本利繳納情形）之灰色筆記本為憑，然
    前開事證，核屬被告或共犯之言詞或書面自白，須藉補強證
    據以擔保其真實性，而所謂補強證據，係指除該自白本身之
    外，其他足以證明該自白之犯罪事實確具有相當程度真實性
    之證據而言，此乃因共犯之自白，性質上仍屬被告之自白，
    縱先後所述內容一致，或經轉換為證人而具結陳述，仍屬不
    利己之陳述範疇，究非自白以外之其他必要證據，自不足作
    為證明其所自白犯罪事實之補強證據，此有前開最高法院著
    有97年度臺上字第1011號、91年度臺上字第4082號判決意旨
    可供參照，據此，共犯雖經自白，苟查無補強證據足資擔保
    其所為不利於其他共犯供述之真實性，其該部分自白應根本
    失其證據之證明力，不得採為判斷事實之根據，是本案固堪
    認被告徐立齊曾從事放款，然被告徐立齊進而自白該等放款
    均屬收取與原本顯不相當之重利部分，不無存有如前述四(
    五)(1)所述之瑕疵可指，此部分自白是否與事實相符，依
    諸前述最高法院判決意旨，除據前開被告等自白外，更猶應
    有其他足以證明該等自白之犯罪事實確具有相當程度真實性
    之補強證據始足當之，固非無見。惟與原審先前所認定本案
    被告喬丹、蕭翔文於95年5月6日20時10分，各以所持0000
    000000、0000000000進行通話，談及下述內容（見臺灣板橋
    地方法院檢察署95年度監字第82號卷第19頁）：
    蕭翔文：反正你，因為我說真的啦，我跟廖sir講的啦，就
            是說，因為後面從事情開始，那天，我禮拜六、禮
            拜五，我跟廖sir在林口嘛，那我說這林林總總，
            就是說我在陳中昱旁邊，陸陸續續看到一些帳幹什
            麼的....
    喬丹：等一下，我們那些東西有沒有全部燒掉？
    蕭翔文：都弄掉了啊
    喬丹：我跟你講，他裡面還講到陳中昱有一段，那個雄哥
            的247萬這段，1個票，陳中昱自己就是說他，陳中
            昱借了200給立齊嘛，結果他就找雄哥去跟他講，
            可能意思就是說這條要拉過去給陳中昱，但陳中
            昱跟雄哥講說你不用還了，我已經把你燒掉了，
            我會包給你1個大紅包...，你不用還了
    蕭翔文：我知道，我知道
    喬丹：對，然後他說意思就是說上面很多的一些錢都是要
            收據、本票這些東西，但是都被我們燒掉了，他就
            這樣子講
    蕭翔文：這段是當初那個誰，陳中昱說要把它弄掉的，反正
            我跟你講啦，這都不管啦，你懂嗎，因為我在想
            說，第一個，當初是你自己先跑去躲起來了
    喬丹：就是這件事情才導致這樣子嘛
    蕭翔文：而且我說真的，他原本答應我們，跟我們講說，錢
            借給他，他父母親、他媽一定會負責幹什麼，到最
            後統統都沒有，一條都沒有兌現，所以這個東西本
            來就是....然後第二個，就是我剛剛要講的就是
            說，陳中昱他那後來我看到他很多帳，我發現我
            就跟廖sir講，我說我就發現，他其實真的跟徐立
            齊拿了不少錢，這是事實，真的啊，事實啊，他
            當初在晶華的匪類的時候，媽的200多萬，信用卡
            那信用卡錢怎麼欠的，那200多萬就是這樣欠來的
            ，他之前也跟徐立齊拿了保險費、車貸的錢，還
            有1筆50 萬，那什麼林淑女的，陸陸續續真的也
            是拿了不少錢啦，我憑良心講，我這樣看，所以
            我後來很賭爛，我為甚麼後來跟陳中昱翻臉就是
            這樣，因為他太誇張了，你懂嗎，因為以前他都
            騙我們，陳中昱他自己也騙我們，後來我這樣看
            ，陸陸續續看到這些帳，我自己都嚇了一跳，所
            以慢慢那時候有跟廖si r講，今天是因為不得已
            ，才跟陳中昱綁在一起，你看像現在他媽我連甩
            都不甩陳中昱，當初你跟我跟JORDON講怎麼樣講
            ，到最後是變成怎樣，我就很不爽，我們禮拜五
            ，我就跟廖sir講，我說今天我是蠻賭爛的，有幾
            點，第一個，那時候在出狀況的時候，對不對，
            我要把我們三個拉過去，說什麼他媽要退伍幹什
            麼的，講一大堆有的沒有的，對不對，也是他講
            的，後來再去騙別人的，還好我說真的，那一段
            還好有把他挖開來，要不然真的我們每個人還在找
            多少人讓徐立齊那樣子騙，對不對，....
    被告喬丹針對上揭對話內容之含意，且於偵查中供稱：（
    提示：95年5月6日20時10分喬丹、蕭翔文電話通聯譯文，
    所示譯文中，你提及『等一下，我們那些東西有沒有全部都
    燒掉』、『雄哥的247萬這段，一個票』、『上面很多的一
    些錢都是要收據、本票這些東西，但是都被我們燒掉了』、
    『要把他撤回來，大興哥那邊的債全部要讓他流出去，就是
    我們的要收回來』，意指為何？）（經檢視後）因為徐立齊
    告訴我，他借給『雄哥』200多萬收不回來，因為本票被我
    們拿走了，我問蕭翔文有沒有被我們燒掉，要不然怎麼會不
    見？至於『大興哥』的部分，陳中昱找他來幫我們處理債務
    後，我們發現李大興沒有什麼進度，因此我們想把本票、委
    託書等憑證通通拿回來，我們從他（徐立齊）家拿到資料後
    ，就把東西交給他父親，我自己並沒有燒過任何徐立齊的資
    料，但我不能確定蕭翔文、陳中昱他們有沒有拿走什麼東西
    燒掉（見95年度他字第2234號卷第249頁），顯徵被告喬
    丹於偵查中亦坦認確有與被告陳中昱、蕭翔文於本件案發後
    ，至被告徐立齊家中取走相關物品乙節不諱，而就取走之物
    品為何，被告陳中昱、蕭翔文等雖於本院審理中供稱：係取
    走其等名義之向金融機構的貸款資料，並非取走有何他人向
    被告徐立齊借款時，由借款人所簽立之本票、借據，亦無將
    該等本票、借據資料燒毀之事云云，然依前揭通訊監察譯文
    之前後內容可知，該段對話內容，並未有何提及被告陳中昱
    等以自身名義向金融機構貸款資料的對話話題，被告陳中昱
    、蕭翔文辯稱係取走其等名義之向金融機構的貸款資料，並
    非取走有何他人向徐立齊借款時，由借款人所簽立之本票、
    借據云云，已與上開通訊監察譯文之內容不符，自難遽信；
    況細譯該段通訊監察譯文之前後內容可知，被告喬丹、蕭
    翔文係談及，被告喬丹與被告徐立齊聯繫時，被告徐立齊
    告知被告喬丹，被告陳中昱曾因投資交付予被告徐立齊使
    用款項，就其中200萬元之投資款返還事宜，因被告徐立齊
    曾放款247萬元與「雄哥」，而取得「雄哥」因此借款而簽
    立之本票，被告徐立齊原要由被告陳中昱向「雄哥」催討以
    為清償對被告陳中昱200萬元之債務，然被告陳中昱竟自行
    向「雄哥」表示該200萬元債務無需返還，因「已燒掉」，
    被告徐立齊且向被告喬丹表示「上面很多的一些錢都是要
    收據、本票這些東西，但是都被我們燒掉了」，而被告蕭翔
    文聽及被告徐立齊如此向被告喬丹表示，則回應「這段是
    當初那個誰，陳中昱說要把它弄掉的，反正我跟你講啦，這
    都不管啦，你懂嗎，因為我在想說，第一個，當初是你（應
    係指徐立齊案發後）自己先跑去躲起來了」等語，茲以前開
    通訊監察譯文前後連貫之內容，乃被告喬丹向被告蕭翔文
    提及被告徐立齊放款與「雄哥」而取得雄哥簽立之本票，竟
    由被告陳中昱於嗣後與「雄哥」聯繫時，被告陳中昱向「雄
    哥」表示無需償還，因已燒掉等語，此顯係指被告陳中昱已
    將「雄哥」借款簽立之本票燒毀之意，而接續此等話題，被
    告喬丹旋所提及「然後他（指徐立齊）說意思就是說上面
    很多的一些錢都是要收據、本票這些東西，但是都被我們燒
    掉了，他就這樣子講」，顯核係指相關談及不特定借款人向
    被告徐立齊借款簽立之本票、收據的後續處理事宜甚明，再
    者，苟被告陳中昱、蕭翔文、喬丹等人於案發後至被告徐
    立齊家中所取走燒毀之物，係指取走其等名義之向金融機構
    的貸款資料，並非取走有何他人向被告徐立齊借款時，由借
    款人所簽立之本票、借據，則此等被告陳中昱等人因向金融
    機構借款所簽立之本票、借據，既係借款人簽立以為借款之
    擔保，當應係由身為債權人之金融機構保管，斷無由身為借
    款債務人之被告陳中昱、蕭翔文等自行收執進而交由被告徐
    立齊保管之理，凡此各節，俱徵被告陳中昱、蕭翔文前開所
    稱，顯悖事理，容無足取，益堪認定前開被告喬丹、蕭翔
    文通訊監察譯文對話所提及燒掉的收據、本票，應係指被告
    陳中昱、喬丹、蕭翔文等人，於本案案發後，至被告徐立
    齊家中時，因確發現若干徐立齊放款與他人時，由不特定之
    借款人所簽立之本票、借據，惟深恐此等本票、借據，成為
    其等涉有重利罪嫌之物證，因由被告陳中昱主導燒毀，被告
    徐立齊乃向被告喬丹抱怨該等本票、借據，係日後向人催
    討債務時，主要依憑之物，竟遭被告陳中昱等人取走且燒毀
    而甚增被告徐立齊向人催討放款債務之困擾等情無誤。經查
    ：上開遭燒毀之本票及借據，核與被告徐立齊及謝進煌等於
    偵查中自白供稱：其對外放款，每筆放貸總額收取月息30分
    ，以10天為1期，並由貸予之金錢預扣1期利息，並簽發本票
    、借據，本票金額是借款金額的1.5至2倍等情相符，且係本
    案重利犯行之關鍵證據。雖因被告陳中昱等人之燒燬行為致
    未能扣案，惟該等本票、借據確係徐立齊放款與他人時，由
    不特定之借款人所簽立之本票、借據，且該等本票、借據「
    曾經存在」於被告徐立齊住處之事實已足證明。至本案尚有
    被告徐立齊於95年6月22日偵查中提出之灰色筆記本，該筆
    記本並經被告溫建宏於審理中供承係伊於任期期間依被告徐
    立齊之指示所記載，其中既載有：「ㄚ祥」、「吉布」、「
    小胖」負責催討積欠之本金但無庸催討利息之借款人張萬龍
    所借款1萬元本金、曹壽榮所借款3萬元本金、吳慧玲所借款
    2萬元本金（2 次）、陳玉蘭所借款5萬元本金、陳靜慧所借
    款3萬元本金、歐玉女所借款10萬元本金、謝秀娟所借款5萬
    元本金、蔡明顯所借款5萬元本金、邱憲庭所借款3萬元本金
    、黃民皆所借款3萬元本金，另有登載為呆帳類的余文德係
    借款1萬元本金（10月29日跑）、2萬元本金（11月4日跑）
    、鄧呂淑慧係借款2萬元本金（10月12日跑）、林美玉係借
    款3萬元（2次）本金、5萬元本金（9月27日跑）、林美玲係
    借款7萬元本金、3萬元本金（10月29日跑）、柯玉秋係借款
    3 萬元本金（10月29日跑）、陳福春係借款3萬元本金（10
    月25日跑）、陳福仁係借款2萬元本金（10月27日跑）、陳
    石井係借款2萬元本金（10月27日跑）、陳美玲係借款2萬元
    本金（10月26日跑）、劉惠民係借款8萬元（2次）本金（11
    月17日、11月19日跑），另尚有登載薛鳳珠係於9月17日借
    款3萬元本金、當日實支2萬7千元、當日應收帳款3千元、嗣
    於9月27日、10月7日、10月17日、10月27日、11月6日、11
    月16日、11月26日各有應收帳款3千元，余文德係於9月29日
    借款1萬元本金、當日實支9千元、當日應收帳款1千元、嗣
    於10月9日、10月19日各有應收帳款1千元，周玲玲係於9月
    30日借款15萬元本金、當日實支13萬5千元、當日應收帳款1
    萬5千元、嗣於10月10日、10月20日、10月30日、11月9日、
    11月19日、11月29日、12月9日、12月19日、12月29日、1月
    8日各有應收帳款1萬5千元，蘇俐婷係於10 月3日借款2萬元
    本金、當日實支1萬8千元、當日應收帳款2千元、嗣於10月
    13日、10月23日、11月2日、11月12日、11 月22日、12月2
    日、12月12日、12月22日、1月1日、1月11 日各有應收帳款
    2千元，周玲玲另於10月3日借款15萬元本金、當日實支13萬
    5千元、當日應收帳款1萬5千元、嗣於10月13日、10月23日
    、11月2日、11月12日、11月22日、12 月2日、12月12日、
    12月22日、1月1日各有應收帳款1萬5千元、許志忠係於12月
    1日借款3萬元本金、當日實支2萬4千元、當日應收帳款1千
    元、嗣於12月11日、12月21日、12月31日各有應收帳款4千5
    百元，李銘煌係於9月30日借款5萬元本金、當日實支4萬2千
    5百元、當日應收帳款7千5百元、嗣於10月10日、10月20日
    各有應收帳款7千5百元、10月30 日、11月9日、11月19日、
    11月29日、12月9日各有應收帳款6千元、12月19日、12月29
    日、1月8日各有應收帳款5千元，彭智仁係於12月19日借款1
    萬元本金、當日實支8千5百元、當日應收帳款1千5百元、嗣
    於12月29日有應收帳款款1千元，彭智仁另於12月22日借款5
    萬元本金、當日實支4萬2 千5百元、當日應收帳款7千5百元
    、嗣於1月1日有應收帳款5千元，陳煌燐係於1月6日借款3萬
    元本金、當日實支2萬7 千、當日應收帳款3千元，陳育漢係
    於11月8日借款35萬元本金、當日實支27萬元、當日應收帳
    款8萬元、嗣於12月8日、1月7日各有應收帳款8萬元，陳育
    漢另於1月10日借款15萬元本金、當日實支11萬5千元、當日
    應收帳款3萬5千元，陳美雲係於12月20日借款5萬元本金、
    當日實支4萬5千元、當日應收帳款5千元、嗣於12月30日有
    應收帳款5千元，蔡秀月係於1月1日借款4萬元本金、當日實
    支3萬6千元、當日應收帳款4千元，蔡秀月另於1月11日借款
    1萬元本金、實支9千元、當日應收帳款1千元，莊秀美係於
    12月7日借款16 萬元本金、當日實支13萬1千2百元、當日應
    收帳款2萬8千8百元、嗣於12月17日、12月29日各有應收帳
    款2萬4千元、1月6日有應收帳款款1萬9千2百元，莊秀美另
    於12月29日借款12萬元本金、當日實支10萬2千元、當日應
    收帳款1萬8千元、1月8日有應收帳款1萬4千4百元，曹忠凱
    係於12月27日有借款12萬元本金、當日實支12萬元、當日未
    有應收帳款、嗣於1月6日有應收帳款1萬5千元，李春雄係於
    12月30日借款30萬元本金、當日實支25萬5千元、當日應收
    帳款4萬5 千元，李春雄另於1月11日借款28萬2千元本金、
    當日實支28萬2千元、當日未有應收帳款，李春雄又於1月13
    日借款28萬2千元本金、當日實支28萬2千元、當日未有應收
    帳款等字樣（見原審97年8月1日、97年8月21日審理筆錄）
    。觀諸其上所載之借款金額、實支金額、應收帳款、利息及
    相距10日左右之日期記載，均核與被告徐立齊等人自白之貸
    款方式以及利息收取計算方式相符。實足以為補強被告徐立
    齊等人自白之證據，原審捨此不論，復未於判決中說明何以
    上開書證不足採為本案補強證據之理，顯有理由不備之處。
  (2)原審另以被告徐立齊自白中所述用來回收利息之台灣銀行天
    母分行帳戶餘額自開戶日至95年1月31日止，帳戶餘額僅於
    93年11月5日達29萬7千元等情，論斷其自白尚有瑕疵云云；
    顯亦疏未考量被告徐立齊等之放貸模式係採利息預扣，且經
    營未久即出現呆帳，亦即本金及利息無法如期收取之窘況，
    加上被告徐立齊自白經營不善之原因：包括為金主即被告陳
    忠昱等人日常放假去酒店、按摩店消費的支出、代付信用卡
    卡款、以及繳付貸款銀行利息等支出，且據被告謝進煌、溫
    建弘等人供述收取之利息現金係交給徐立齊，並非直接匯入
    被告徐立齊上開台灣銀行天母分行帳戶，自難僅憑被告上開
    銀行帳戶內之存款多寡據以推論渠等放貸之利息數額。原審
    此部份之事實判斷，亦有違論理法則。此外，本案尚有扣案
    之帳冊、入股協議書、被告等人之相關銀行帳戶、存摺交易
    明細表、被告陳中昱、被告廖偉智、被告蕭翔文、被告喬
    丹、被告范濟國自95年4月26日起至95年6月24日止之通訊監
    察作業報告表、被告徐立齊提供之借款紀錄筆記本2本等扣
    案證物在卷足憑，渠等所為常業重利犯行，均堪認定。原判
    決認事用法難認允當。
三、爰依刑事訴訟法第344條第1項、第361條提起上訴，請求撤
    銷原判決，另為適當合法之判決。
    此  致
臺灣板橋地方法院  轉送
臺灣高等法院
中    華    民    國    99    年    6    月    10    日
                               檢察官  高  智  美